ACORDAO-COMPLETO-2371967

ACÓRDÃO 9904/2019 ATA 36/2019 - SEGUNDA CÂMARA

VISTA, relatada e discutida esta tomada de contas especial, instaurada pela Secretaria de Comunicação Social da Presidência da República contra as empresas Matisse Comunicação de Marketing Ltda., Propeg Comunicação S/A e Grey Publicidade do Brasil Ltda. em razão de possível dano causado aos cofres públicos decorrente de pagamentos efetuados indevidamente à Laujar Empresa Jornalística S.C. Ltda. pela compra de espaços publicitários sem a comprovação de circulação dos jornais da referida empresa.
ACORDAM os ministros do Tribunal de Contas da União, reunidos em sessão da 2ª Câmara, ante as razões expostas pela relatora, e com fundamento nos arts. 1º, inciso I, 12, § 3º, 16, inciso III, alíneas "c" e "d" e § 3º, 19, 23, inciso III, 26, 28, incisos I e II, e 57 da Lei 8.443/1992 c/c os arts. 214, inciso III, alínea "a", e 215 a 217 do Regimento Interno, em: 
9.1. acolher as alegações de defesa de José Vicentine, Yole Maria de Mendonça, Sylvio Rômulo Guimarães de Andrade Junior, Luiz Antônio Moreti, Fabrício Gonçalves Costa, Joana D'Arc Martino Caldeira e Luiz Antônio Oliveira Alves;
9.2. acolher as razões de justificativa apresentadas por Marcos Menezes de Souza, Roberto Bocorny Messias e Fabrício Gonçalves Costa;
9.3. julgar regulares as contas de José Vicentine, Yole Maria de Mendonça, Sylvio Rômulo Guimarães de Andrade Júnior, Luiz Antônio Moreti, Fabrício Gonçalves Costa, Joana D'Arc Martino Caldeira, Luiz Antônio Oliveira Alves, Marcos Menezes de Souza, Roberto Bocorny Messias e Fabrício Gonçalves Costa e dar-lhes quitação plena;
9.4. considerar revel a empresa Matisse Comunicação de Marketing Ltda.;
9.5. julgar irregulares as contas da empresa Matisse Comunicação de Marketing Ltda. e condená-la ao pagamento das quantias a seguir discriminadas, atualizadas monetariamente e acrescidas dos juros de mora, calculadas a partir das datas indicadas até a data do efetivo recolhimento do débito, fixando-lhe o prazo de 15 (quinze) dias para que comprove, perante o Tribunal, o recolhimento das referidas quantias aos cofres do Tesouro Nacional, nos termos do art. 23, inciso III, alínea "a", da citada lei c/c o art. 214, inciso III, alínea "a", do Regimento Interno/TCU:
	Valor Original (R$) 
	       Data do Pagamento

	33.969,26
	14/8/2008

	28.555,63
	14/8/2008

	28.555,63
	26/8/2008

	8.346,70
	11/8/2009

	10.887,00
	11/8/2009

	7.620,90
	11/8/2009

	16.983,72
	19/10/2009

9.6. aplicar multa de R$ 24.000,00 (vinte e quatro mil reais) à empresa Matisse Comunicação de Marketing Ltda., a ser recolhida aos cofres do Tesouro Nacional com atualização monetária calculada da data deste acórdão até o pagamento, se efetuado após o vencimento do prazo abaixo estipulado;
9.7. rejeitar as alegações de defesa apresentadas pela empresa Propeg Comunicação S/A;
9.8. julgar irregulares as contas da empresa Propeg Comunicação S/A e condená-la ao pagamento das quantias a seguir discriminadas, atualizadas monetariamente e acrescidas dos juros de mora, calculadas a partir das datas indicadas até a data do efetivo recolhimento do débito, fixando-lhe o prazo de 15 (quinze) dias para que comprove, perante o Tribunal, o recolhimento das referidas quantias aos cofres do Tesouro Nacional, nos termos do art. 23, inciso III, alínea "a", da citada lei c/c o art. 214, inciso III, alínea "a", do Regimento Interno/TCU:
	Valor Original (R$) 
	       Data do Pagamento

	13.020,85
	27/7/2009

	16.983,72
	27/7/2009

	11.888,61
	11/8/2009

	14.632,85
	31/1/2011

	14.632,85
	31/1/2011

	14.632,85
	31/1/2011

	14.632,85
	3/2/2011

	14.632,85
	14/3/2011

	10.403,45
	9/2/2012

	7.769,39
	11/6/2012

	4.338,46
	26/4/2012

	7.809,23
	17/5/2012

	2.616,36
	17/5/2012

9.9. aplicar multa de R$ 24.000,00 (vinte e quatro mil reais) à empresa Propeg Comunicação S/A, a ser recolhida aos cofres do Tesouro Nacional, com atualização monetária calculada da data deste acórdão até o pagamento, se efetuado após o vencimento do prazo abaixo estipulado;
9.10. autorizar a cobrança judicial das dívidas, caso não atendidas as notificações;
9.11. autorizar o pagamento das dívidas em até 36 (trinta e seis) parcelas mensais consecutivas, caso venha a ser solicitado pelos responsáveis antes do envio do processo para cobrança judicial;
9.12. determinar o sobrestamento do julgamento das contas da empresa Grey Publicidade do Brasil Ltda., nos termos do art. 47 da Resolução - TCU 259/2014, até que se conclua o parcelamento autorizado pelo Acórdão 10196/2018-TCU-Segunda Câmara;
9.13. dar ciência desta deliberação ao procurador-chefe da Procuradoria da República no Distrito Federal, para providências que entender cabíveis.

TCE instaurada pela Secretaria de Comunicação da Presidência da República em razão de irregularidades na contratação de serviços de publicidade.

Segunda Câmara

Secretaria Especial de Comunicação Social da Presidência da República - Secom/PR.

3. Responsáveis: Fabrício Gonçalves Costa (CPF XXX.889.761-XX), Grey Publicidade do Brasil Ltda. (CNPJ 01.621.063/0002-09), Joana D'Arc Martino Caldeira (CPF XXX.516.101-XX), José Vicentine (CPF XXX.336.678-XX), Luiz Antônio Moreti (CPF XXX.488.078-XX), Luiz Antônio Oliveira Alves (CPF XXX.764.201-XX), Marcos Menezes de Souza (CPF XXX.889.651-XX), Matisse Comunicação de Marketing Ltda. (CNPJ 65.561.664/0001-75), Propeg Comunicação S/A (CNPJ 05.428.409/0001-27), Roberto Bocorny Messias (CPF XXX.047.891-XX), Sylvio Rômulo Guimarães de Andrade Júnior (CPF XXX.896.531-XX) e Yole Maria de Mendonça (CPF XXX.300.867-XX).

Aroldo Cedraz.

13.1. Ministros presentes: Augusto Nardes (na Presidência), Aroldo Cedraz, Raimundo Carreiro e Ana Arraes (Relatora).
13.2. Ministro que alegou impedimento na Sessão: Aroldo Cedraz.
13.3. Ministro-Substituto presente: Marcos Bemquerer Costa.

ACORDAO-COMPLETO-2539586

Acórdão 3008/2022 - Segunda Câmara

ANA ARRAES

Adoto como relatório a instrução produzida na Secretaria de Controle Externo da Administração do Estado, a cujas conclusões se alinharam os dirigentes da unidade e o Ministério Público junto ao TCU - MPTCU (peças 155-157 e 170) :
"INTRODUÇÃO
Cuidam os autos de tomada de contas especial instaurada pela Secretaria de Comunicação Social da Secretaria-Geral da Presidência da República (Secom/SG/PR) contra as empresas Matisse Comunicação e Marketing Ltda. (CNPJ 65.561.664/0001-75) , Propeg Comunicação S/A (CNPJ 05.428.409/0001-27) e Grey Publicidade do Brasil Ltda. (CNPJ 01.621.063/0002-09) .
O processo foi instaurado em razão de possível dano causado aos cofres públicos decorrente de pagamentos efetuados indevidamente à Laujar Empresa Jornalística S.C. Ltda. pela compra de espaços publicitários sem a comprovação da circulação dos jornais da referida empresa.
De acordo com o tomador de contas, a instauração da TCE decorreu de determinação deste Tribunal, que, mediante Acórdão 3680/2014-TCU-Segunda Câmara, Ministra Ana Arraes, determinou à Secom/PR que concluísse as medidas administrativas para a restituição dos valores indevidamente pagos à Laujar Empresa Jornalística S.C. Ltda.
HISTÓRICO
Em 11/11/2012, o jornal Folha de São Paulo veiculou notícia de que a Presidência da República teria gasto R$ 135,6 mil para fazer publicidade oficial em cinco jornais de São Paulo que não existem ('Diário de Cubatão', 'O Dia de Guarulhos', Tribuna de Osasco', Jornal do ABC Paulista' e 'Jornal Paulistano') . As publicações fictícias seriam vinculadas à Laujar Empresa Jornalística S/C Ltda., com sede registrada em imóvel fechado e vazio, em São Bernardo do Campo/SP. 
Informações constantes da notícia veiculada mencionavam também que os cinco títulos da empresa inexistiriam em bancas do ABC Paulista, onde supostamente são editados, não estariam cadastrados em sindicatos de categoria do universo editorial e seriam completamente desconhecidos de jornalistas e jornaleiros da região. Também não constariam de cadastros municipais de jornais aptos a fazer publicidade de prefeituras. 
A notícia veiculada no jornal Folha de São Paulo foi objeto de representação no TCU, tendo o Tribunal determinado à Secom/PR, em 22/7/2014, que, no prazo de noventa dias, concluísse as medidas administrativas para restituição dos valores indevidamente pagos à Laujar Empresa Jornalística S/C Ltda. e, caso necessário, procedesse à instauração de tomada de contas especial (TC Processo 006.888/2013-5, Acórdão 3680/2014-TCU-Segunda Câmara, Ministra Ana Arraes) . 
O Relatório de Tomada de Contas Especial (peça 2, p. 32-40) , corroborado pelo Relatório de Auditoria (peça 2, p. 104) , atribuiu às agências de publicidade contratadas pela Secom/PR a responsabilidade pelo dano causado ao erário. De acordo com o Relatório do Tomador de Contas (peça 2, p. 39) , as agências contratadas escolheram, incluíram em seus planos de mídia e compraram espaços publicitários nos jornais da Laujar Empresa Jornalística S/C Ltda., o que evidenciaria o vínculo comercial/contratual entre as agências e a mencionada empresa. Pontuou ainda que o anunciante (Secom) não integrava a relação comercial que se estabeleceu entre a agência e o veículo de divulgação (Laujar) , já que as agências foram contratadas pela Secom justamente para estudar, conceber, intermediar, executar e distribuir propaganda a veículos, nos termos do art. 3º da Lei 4.680/1965 c/c art. 2º da Lei 12.232/2010. 
De acordo com o referido relatório, os valores sob responsabilidade das agências são os apresentados a seguir (peça 2, p. 32) : 
	                   Agência
	 Contrato de Publicidade
	    Valor Original (R$) 

	Grey Publicidade do Brasil Ltda.
	             01/2008
	             150.101,57

	Matisse Comunicação de Marketing Ltda.
	    02/2008 e 52/2003
	            220.359,10

	Propeg Comunicação Ltda.
	              03/2008
	            147.994,32

Nota: Contratos 1/2008 e 3/2008, peça 3, p. 425-468, Contrato 2/2008, peça 15, e Contrato 52/2003, peça 16. 
O Coordenador-Geral de Auditoria da Ciset/PR emitiu, em 5/10/2017, o Certificado de Auditoria no qual responsabiliza as agências pelo recebimento indevido dos valores acima mencionados (peça 2, p. 105-106) . Os valores individualizados, atualizados na data de 14/8/2017, foram inscritos na conta contábil 'Diversos Responsáveis' (peça 2, p. 41) . 
No Parecer do Dirigente de Controle Interno, o Secretário manifestou-se pela irregularidade das referidas contas, consubstanciada no Relatório e no Certificado de Auditoria (peça 2, p. 107-108) . O Ministro de Estado-Chefe da Secretaria-Geral da Presidência da República emitiu pronunciamento de que tomou conhecimento das conclusões contidas no Relatório e no Certificado de Auditoria, bem como do Parecer da Secretaria de Controle Interno da Presidência da República sobre as contas em referência (peça 2, p. 114) .
Em 18/10/2017, por meio do Ofício SEI 391/2017/CGAC/Ciset/SG-PR, o processo de TCE 00170.002151/2017-05 foi encaminhado ao Tribunal pelo Secretário de Controle Interno - Substituto (peça 2, p. 116) .
No âmbito desta Corte de Contas, a instrução à peça 27 ratificou que as peças requeridas no art. 10 da IN TCU 71/2012 integravam o presente processo e registrou que os elementos constantes dos autos demonstravam que a Laujar Empresa Jornalística S.C. Ltda. e as agências de publicidade contratadas pela Secom não conseguiram comprovar que os serviços de publicidade oficial foram efetivamente prestados, ou seja não houve a comprovação da circulação dos jornais da Laujar ('Diário de Cubatão', 'O Dia de Guarulhos', 'Tribuna de Osasco', 'Jornal do ABC Paulista' e 'Jornal Paulistano') com a publicidade contratada pelo governo federal.
Quanto à responsabilização, a unidade técnica deste Tribunal propôs a citação do gestor do contrato e do ordenador de despesas, à época em que houve os pagamentos indevidos, solidariamente com a respectiva agência de publicidade recebedora do recurso indevidamente (Matisse Comunicação de Marketing Ltda., Propeg Comunicação Ltda. e Grey Publicidade do Brasil Ltda.) . Ainda, propôs audiência dos gestores do Departamento de Mídia da Secom/PR, quanto à não adoção de procedimentos para o cadastramento de veículos do meio jornal, que evidenciassem a existência e a regularidade operacional dos potenciais fornecedores à Secom/PR. 
Conforme delegação de competência conferida pela Relatora, Ministra Ana Arraes, a citação dos responsáveis foi promovida mediante Ofício 0317/2018-TCU-SecexAdministração, de 16/7/2018 (peça 45) , Ofício 0318/2018-TCU-SecexAdministração, de 16/7/2018 (peça 46) , Ofício 0319/2018-TCU-SecexAdministração, de 16/7/2018 (peça 47) , Ofício 0320/2018-TCU-SecexAdministração, de 16/7/2018 (peça 48) , Ofício 0321/2018-TCU-SecexAdministração, de 16/7/2018 (peça 49) , Ofício 0322/2018-TCU-SecexAdministração, de 16/7/2018 (peça 50) , Ofício 0323/2018-TCU-SecexAdministração, de 16/7/2018 (peça 51) , Ofício 0324/2018-TCU-SecexAdministração, de 16/7/2018 (peça 52) , Ofício 0325/2018-TCU-SecexAdministração, de 16/7/2018 (peça 53) e Ofício 0326/2018-TCU-SecexAdministração, de 16/7/2018 (peça 54) . A audiência dos responsáveis foi promovida pelos Ofícios 0328/2018-TCU-SecexAdministração, de 16/7/2018 (peça 55) , Ofício 0329/2018-TCU-SecexAdministração, de 16/7/2018 (peça 56) , Ofício 0330/2018-TCU-SecexAdministração, de 16/7/2018 (peça 57) .
O Sr. Luiz Antônio Moreti tomou ciência do Ofício 0317/2018-TCU-SecexAdministração, de 16/7/2018 (peça 45) que lhe foi remetido, em 27/7/2018, conforme documentos à peça 68. Pelo documento à peça 85, o responsável solicitou prorrogação de prazo. O responsável apresentou suas alegações de defesa em 27/8/2018, conforme documentação integrante das peças 97.
O Sr. José Vicentini tomou ciência do Ofício 0318/2018-TCU-SecexAdministração, de 16/7/2018 (peça 46) que lhe foi remetido, em 27/7/2018, conforme documentos à peça 66, tendo apresentado, tempestivamente, em 13/8/2018, suas alegações de defesa, conforme documentação integrante das peças 80.
A empresa Grey Publicidade do Brasil Ltda., representada pelo Sr. Roberto Luiz Justus, tomou ciência do Ofício 0373/2018-TCU-SecexAdministração, de 13/8/2018 (peça 86) que lhe foi remetido, em 17/8/2018, conforme documentos à peça 93. A empresa solicitou prorrogação de prazo pelo documento à peça 98, autorizada pela instrução à peça 104, a contar de 4/9/2018. A empresa apresentou, tempestivamente, em 10/9/2018, suas alegações de defesa, conforme documentação integrante das peças 107. Ainda na fase de citação, a empresa Grey, considerando sua intenção de efetuar o pagamento no valor indicado no Ofício 373/2018 (peça 86) , de R$ 274.569,65, requereu o parcelamento em 36 vezes (peça 112) . Em sua manifestação, o MP/TCU, à peça 116, acolheu proposta da unidade técnica no sentido de que fosse autorizado o parcelamento da dívida imputada à responsável. Pelo Acórdão 10196/2018-TCU-Segunda Câmara, Ministra Ana Arraes, foi autorizado o parcelamento da dívida (peça 119) . Os comprovantes de pagamento das parcelas vêm sendo juntados aos autos (peças 122-137) .
O Sr. Fabrício Gonçalves Costa tomou ciência do Ofício 0320/2018-TCU-SecexAdministração, de 16/7/2018 (peça 48) que lhe foi remetido, em 27/7/2018, conforme documentos à peça 64, tendo apresentado, tempestivamente, em 13/8/2018, suas alegações de defesa, conforme documentação integrante das peças 83.
O Sr. Luiz Antônio Oliveira Alves tomou ciência do Ofício 0321/2018-TCU-SecexAdministração, de 16/7/2018 (peça 49) que lhe foi remetido, em 27/7/2018, conforme documentos à peça 67, tendo apresentado, tempestivamente, em 13/8/2018, suas alegações de defesa, conforme documentação integrante das peças 76.
O Sr. Sylvio Rômulo Guimarães de Andrade Júnior tomou ciência do Ofício 0322/2018-TCU-SecexAdministração, de 16/7/2018 (peça 50) que lhe foi remetido, em 27/7/2018, conforme documentos à peça 61. Pelo documento à peça 73, o responsável solicitou prorrogação de prazo, tendo apresentado, tempestivamente, suas alegações de defesa, conforme documentação integrante das peças 108-110. 
A empresa Matisse Comunicação de Marketing Ltda., representada pela Sra. Dalva Maria Fazzio, considerando que não tomou ciência do Ofício 0323/2018-TCU-SecexAdministração, de 16/7/2018 (peça 51) , foi citada por edital 0010/2018-TCU/SecexAdministração, de 14/8/2018 (peças 89 e 115) , mas não se manifestou sobre as irregularidades verificadas.
A empresa Propeg Comunicação Ltda., representada pelo Sr. Fernando Barros Silva, tomou ciência do Ofício 0324/2018-TCU-SecexAdministração, de 16/7/2018 (peça 52) que lhe foi remetido, em 31/7/2018, conforme documentos à peça 72. A responsável solicitou prorrogação de prazo mediante documento à peça 87. A empresa apresentou suas alegações de defesa em 31/8/2018, conforme documentação integrante das peças 99-103.
A Sra. Joana Darc Martino Caldeira tomou ciência do Ofício 0325/2018-TCU-SecexAdministração, de 16/7/2018 (peça 53) que lhe foi remetido, em 30/7/2018, conforme documentos à peça 60, tendo apresentado, tempestivamente, em 13/8/2018, suas alegações de defesa, conforme documentação integrante das peças 75 e 82.
A Sra. Yole Maria de Mendonça tomou ciência do Ofício 0326/2018-TCU-SecexAdministração, de 16/7/2018 (peça 54) que lhe foi remetido, em 27/7/2018, conforme documentos à peça 63, tendo apresentado, tempestivamente, suas alegações de defesa, conforme documentação integrante das peças 88.
O Sr. Marcos Menezes de Souza tomou ciência do Ofício 0328/2018-TCU-SecexAdministração, de 16/7/2018 (peça 55) que lhe foi remetido, em 27/7/2018, conforme documentos à peça 59, tendo apresentado, tempestivamente, em 13/8/2018, suas alegações de defesa, conforme documentação integrante das peças 77.
O Sr. Roberto Bocorny Messias tomou ciência do Ofício 0329/2018-TCU-SecexAdministração, de 16/7/2018 (peça 56) que lhe foi remetido, em 27/7/2018, conforme documentos à peça 62, tendo apresentado, tempestivamente, em 13/8/2018, suas alegações de defesa, conforme documentação integrante das peças 81.
O Sr. Fabrício Gonçalves Costa tomou ciência do Ofício 0330/2018-TCU-SecexAdministração, de 16/7/2018 (peça 57) que lhe foi remetido, em 27/7/2018, conforme documentos à peça 65, tendo apresentado, tempestivamente, em 13/8/2018, suas alegações de defesa, conforme documentação integrante das peças 84.
A seguir, passa-se à análise das alegações de defesa e razões de justificativa apresentadas pelos responsáveis.
EXAME TÉCNICO
A empresa Matisse Comunicação de Marketing Ltda., representada pela Sra. Dalva Maria Fazzio, citada por edital 0010/2018-TCU/SecexAdministração, de 14/8/2018 (peças 89 e 115) , não se manifestou sobre as irregularidades verificadas. Destaca-se que antes da citação por edital, foram adotadas providências que esgotaram as tentativas de localização do responsável. De fato, foi realizada pesquisa de endereço (peça 40, para o qual foi enviado o Ofício 0323/2018-TCU-SecexAdministração, de 16/7/2018 (peça 51) , para o qual os correios informaram que não foi entregue pelo motivo 'mudou-se'. Considerando que não houve mudança de endereço na base do Serpro e que não houve sucesso das tentativas de contato telefônico, promoveu-se à citação por edital.
Transcorrido o prazo regimental fixado e mantendo-se inerte a aludida responsável, impõe-se que seja considerada revel, dando-se prosseguimento ao processo, de acordo com o art. 12, §3º, da Lei 8.443/1992.
Irregularidade: ausência de comprovação da prestação dos serviços previstos no Contrato 1/2008, firmado pela Secom/PR e a empresa Grey Publicidade do Brasil Ltda. (CNPJ 01.621.063/0002-09) 
 Ainda na fase de citação e audiência, a empresa Grey Publicidade do Brasil Ltda., representada nos autos por seus advogados da Felsberg Advogados, requereu, com fundamento no art. 217 do Regimento Interno do TCU, considerando sua intenção de efetuar o pagamento no valor atualizado do débito de R$ 274.569,65, o deferimento do parcelamento do pagamento do débito em 36 prestações (peça 107) . Na instrução que analisou a referida solicitação, a unidade técnica registrou que o valor devido pela empresa era de R$ 232.651,09, atualizado monetariamente até 14/9/2018 sem juros de mora, nos termos do art. 217, §1º, do RI/TCU (peças 111 e 112) . O Ministério Público junto ao TCU, por sua vez, acolheu a proposta apresentada pelo parcelamento da dívida em 36 prestações (peça 116) .
O Acórdão 10196/2018-TCU-Segunda Câmara, Ministra Ana Arraes, sessão de 23/10/2018, autorizou o pagamento parcelado do débito e fixou o primeiro pagamento em 15 dias a contar do recebimento da notificação e os demais a cada 30 dias (peça 119) .
A empresa Grey foi notificada da decisão pelo Ofício 0476/2018-TCU/SecexAdministração, de 25/10/2018 (peça 120) , recebido em 1/11/2018. No dia 14/11/2018, dentro do prazo fixado, portanto, foi realizado o primeiro pagamento no montante de R$ 6.522,89 (peças 122-125) . Os comprovantes dos demais pagamentos referentes aos meses de dezembro a fevereiro foram juntados às peças 126-137. 
O montante do débito ao qual a empresa Grey se comprometeu a pagar foi imputado solidariamente à empresa e a outros responsáveis. No entanto, o valor total do débito será quitado apenas em outubro de 2021, considerando o início do pagamento da primeira parcela em novembro de 2018.
Com relação à empresa Grey, propõe-se determinar o sobrestamento do julgamento das contas da empresa Grey Publicidade do Brasil Ltda. (CNPJ 01.621.063/0002-09) , nos termos do art. 47, §§ 1º e 2º da Resolução - TCU 259/2014, c/c os arts. 10, § 1º, e 11 da Lei 8.443/1992, e arts. 157 e 201, § 1º, do Regimento Interno/TCU, até que se conclua o parcelamento autorizado pelo Acórdão 10196/2018-TCU-Segunda Câmara.
Com relação aos demais responsáveis solidários, nos termos da Súmula TCU 227, 'o recolhimento parcial do débito por um dos devedores solidários não o exonera da responsabilidade pela quantia restante, uma vez que a solidariedade imputada impede seja dada quitação, a qualquer dos responsáveis solidários, enquanto o débito não for recolhido em sua totalidade'. Considerando que a reponsabilidade pelo dano no âmbito do TCU é subjetiva, de modo que para a imputação de débito devem ser avaliadas a conduta do agente, a culpa em sentido amplo, o dano e o nexo de causalidade entre a conduta e o dano, passa-se à análise das alegações de defesa de cada um dos responsáveis solidários pelas irregularidades ocorridas no Contrato Secom 1/2008.
Responsabilidade solidária: Sr. Luiz Antônio Moreti (CPF XXX.488.078-XX) , Gestor do Contrato 1/2008, no período de 14/3/2008 a 21/1/2011, Sr. José Vicentine (CPF XXX.336.678-XX) , ordenador de despesas no período de 31/1/2008 a 15/8/2012 e Grey Publicidade do Brasil Ltda. (CNPJ 01.621.063/0002-09) .
Débito original:
	      Nota Fiscal
	Data do Pagamento
	  Valor (R$) 

	           9782
	8/7/2010
	  14.370,84

	           9850
	8/7/2010
	  12.019,25

	           9857
	8/7/2010
	  10.974,09

	           9859
	8/7/2010
	  15.677,28

	           9862
	8/7/2010
	  19.596,60

	Total
	   72.638,06

Responsabilidade solidária: Sr. Fabricio Gonçalves Costa (CPF XXX.889.761-XX) , Gestor do Contrato 1/2008, a partir de 28/1/2011, Sr. José Vicentine (CPF XXX.336.678-XX) , ordenador de despesas no período de 31/1/2008 a 15/8/2012 e Grey Publicidade do Brasil Ltda. (CNPJ 01.621.063/0002-09) .
Débito original:
	   Nota Fiscal
	Data do Pagamento
	 Valor (R$) 

	       13862
	         26/7/2011
	  15.033,75

	       18353
	         27/3/2012
	  13.812,24

	       18358
	         27/3/2012
	   6.906,12

	       19696
	         15/5/2012
	  13.812,24

	       21014
	         12/7/2012
	  12.776,32

	Total
	  62.340,67

Responsabilidade solidária: Sr. Luiz Antônio Oliveira Alves (CPF XXX.764.201-XX) , Gestor Substituto do Contrato 1/2008, a partir de 28/1/2011, Sr. José Vicentine (CPF XXX.336.678-XX) , ordenador de despesas no período de 31/1/2008 a 15/8/2012 e Grey Publicidade do Brasil Ltda. (CNPJ 01.621.063/0002-09) .
Débito original:
	   Nota Fiscal
	Data do Pagamento
	 Valor (R$) 

	       14486
	         6/9/2011
	  9.960,75

	Total
	  9.960,75

Responsabilidade solidária: Sr. Luiz Antônio Oliveira Alves (CPF XXX.764.201-XX) , Gestor Substituto do Contrato 1/2008, a partir de 28/1/2011, Sr. Sylvio Rômulo Guimarães de Andrade Junior (CPF XXX.896.531-XX) , ordenador de despesas a partir de 16/8/2012 e Grey Publicidade do Brasil Ltda. (CNPJ 01.621.063/0002-09) .
Débito original:
	   Nota Fiscal
	Data do Pagamento
	 Valor (R$) 

	       22114
	         11/10/2012
	  5.162,09

	Total
	  5.162,09

Alegação de defesa apresentada pelo Sr. Luiz Antônio Moreti (CPF XXX.488.078-XX) , Gestor do Contrato 1/2008, no período de 14/3/2008 a 21/1/2011
O Sr. Luiz Antônio Moreti foi ouvido em decorrência de, como gestor do Contrato 1/2008, ter atestado a compra de espaços publicitários junto à Laujar Empresa Jornalística, sem a comprovação da comercialização, distribuição e circulação dos jornais da referida empresa com a publicidade contratada, em desconformidade com o art. 67 da Lei 8.666/93 e Cláusula Décima, itens 10.2 e 10.2.1, do contrato.
Prescrição da pretensão ressarcitória
O responsável inicia sua defesa alegando que os fatos cuja responsabilidade lhe fora imputada ocorreram entre agosto de 2008 e julho de 2010, enquanto sua notificação se deu em julho de 2018, havendo transcorrido quase 10 anos. Considerando que o art. 206, inc. V, §3º, do Código Civil, estabelece o prazo de 3 anos para a prescrição da pretensão de reparação civil, e que o Decreto 20.910/1932 estabelece que todo e qualquer direito contra a fazenda federal prescrevem em cinco anos, defende que os fatos imputados ao responsável se encontram prescritos. 
Reforça entendimento de que não se trata de caso de imprescritibilidade, uma vez que entendimento do STJ é no sentido de que o Estado Democrático de Direito possui como regra a prescritibilidade e somente, excepcionalmente, nas hipóteses de improbidade administrativa em que o agente tenha atuado de forma dolosa, aplicar-se-ia a imprescritibilidade, o que não seria o caso dos presentes autos.  
Ausência de culpabilidade
O responsável informa que foi chamado aos autos em virtude de entendimento da unidade técnica deste Tribunal ter considerado que o responsável deveria ter adotado outras condutas, além daquelas previstas no contrato e no manual de procedimentos de ações de publicidade, para fins de obter comprovação da circulação dos jornais editados pelas empresas que compõem o Grupo Laujar. E defende que sua conduta foi pautada nos atos normativos que regulavam o processo de pagamento à época: os contratos de prestação de serviços publicitários firmados entre as agências de propaganda e a Secom/PR e o Manual de Procedimentos das Ações de Publicidade. Informa que não há meios de se comprovar a circulação de jornais.
O Manual de Procedimentos das Ações de Publicidade editado pela Portaria 98, de 21/7/2016, assim estabelece, tal qual estabelecia o manual vigente à época dos contratos em análise:
11.1.6. No tocante à comprovação de veiculação, a agência deve apresentar, conforme cada meio de divulgação e sem ônus para a Secom, os seguintes comprovantes:
 (...) 
b) Jornal: exemplar ou página com o anúncio, da qual devem constar as informações sobre o período ou data de circulação, nome do jornal e praça; 
Defende que qualquer requerimento além dos previstos importariam em ilegalidade, além de violar a segurança jurídica na relação da Secom com as agências de publicidade e veículos de circulação, pois permitiria que cada executor de contrato fizesse exigências inerentes à sua imaginação e sem qualquer controle de vinculação à regra.
Assim, considera que as condutas adotadas à época eram as únicas possíveis de serem executadas e possuíam respaldo nos normativos que regulavam o processo de pagamento.
Acrescenta que foram adotadas as providências necessárias para verificar se os veículos de circulação que compunham o Grupo Laujar possuíam cadastros prévios e regulares junto ao Cadastro de Veículos do Governo Federal (Midiacad) , base de dados que, desde 2009, cadastra os veículos de publicidade previamente aprovados.
Explica que os veículos precisam, antes de ingressar no cadastro de divulgação, enviar informações básicas (nome empresarial, CNPJ, endereço, telefone e responsável comercial) , encaminhar documentos reconhecidos em cartório com dados referentes às suas triagens, enviar anualmente exemplares dos veículos, em datas aleatórias, dentre outros.
A agência de publicidade deve elaborar um plano de mídia para resolver o problema solicitado pela Secom/PR e é composto dos tipos, qualidades, grau de abrangência e tipo de audiência dos veículos em que a campanha publicitária será divulgada. O plano de mídia é submetido ao crivo da Secom que verifica junto ao Midiacad a regularidade e prévio cadastramento dos veículos indicados, o que não era competência do responsável e que foi feito nas contratações em análise.
Argumenta que os veículos de comunicação pertencentes ao Grupo Laujar foram previamente cadastrados no Midiacad, o que afastava qualquer suspeita de inidoneidade, e, portanto, não haveria razão para responsabilizar o gestor na utilização desses veículos para fins de veiculação de campanhas publicitárias. 
Entende que os servidores da Secom/PR e as empresas de publicidade contratadas são isentas de responsabilidade, a quem deve ser atribuída ao Grupo Laujar, que auferiu renda a partir da veiculação de campanhas federais.
Alegação de defesa apresentada pelo Sr. José Vicentine (CPF XXX.336.678-XX) , ordenador de despesas no período de 31/1/2008 a 15/8/2012
O Sr. José Vicentini foi ouvido em decorrência de, como ordenador de despesas do Contrato 1/2008, ter autorizado pagamentos de espaços publicitários junto à Laujar Empresa Jornalística, sem a comprovação da comercialização, distribuição e circulação dos jornais da referida empresa com a publicidade contratada, em desconformidade com os arts. 62 e 63 da Lei 4.320/1964, art. 66 da Lei 8.666/1993 e Cláusula Décima, item 10.2.1, do contrato.
Prescrição da pretensão de reparação do dano
Pelo documento à peça 80, o Sr. José Vicentini inicia suas alegações alegando a prescrição da pretensão punitiva em virtude de já haver transcorrido o prazo de cinco anos dos atos contestados, considerando entendimento do STF acerca da prescritibilidade das ações de reparação de danos à Fazenda Pública decorrente de ilícito civil.
Argumenta que, ainda que se considerasse que o fundamento para a prescrição fosse o Decreto 20.910/1932, que trata da prescrição quinquenal, ainda assim, a cobrança desta Corte de Contas estaria prescrita.
Trouxe aos autos recente decisão do STF, de 8/8/2018, reconhecida como de repercussão geral, pela qual foi tratado novamente o tema, em que foi reconhecida a imprescritibilidade apenas aos casos em que a improbidade é entendida como dolosa.
Ausência de culpabilidade
 Esclarece que, na função de ordenador de despesas, era responsável pela autorização de pagamento das despesas regularmente contratadas pela Secom, em razão da execução contratual relativa às agências de propaganda contratadas mediante licitação. Informa que os pagamentos foram feitos rigorosamente conforme as disposições contratuais e em obediência às normas legais e aos normativos estabelecidos pela Secom/PR.
Esclarece que os pagamentos foram feitos diretamente às empresas de publicidade contratadas e nunca a terceiros fornecedores ou veículos de comunicação. Assim, esclarece que a legislação vigente, Lei 4.680/1965 e Lei 12.232/2010, que regram os papéis das agências de publicidade na prestação dos serviços e na responsabilidade sobre a remuneração de seus contratados. 
Explica que a prestação de serviços de publicidade tem peculiaridades complexas e os normativos sobre a contratação e execução desses serviços foi construída paulatinamente e aperfeiçoada pela prática ao longo do tempo, uma vez que não dispunha de regramento próprio. E, no caso da Secom, a construção teve início em 2003, quando o Governo Federal decidiu que os recursos de publicidade institucional, que eram esparsos no orçamento da União, alocados nos ministérios e órgãos, foram centralizados na Secom, para que pudesse estabelecer organicidade na comunicação de governos, com vista a buscar sua eficácia e eficiência. Não foi uma tarefa fácil, porque não havia experiência interna, nem uma metodologia consolidada que assegurasse certeza à gestão dessa nova atribuição. Foi exercício de inteligência da realidade para estabelecimento de métodos e rotinas de trabalho.
Inicialmente, para orientar a atuação da Secom no processo de execução de despesas de publicidade, foi editada a Portaria 1, de 10/2/2006, que instituiu o Manual de Procedimento das Ações de Comunicação, que, posteriormente, foi objeto de novas versões em 2008 e 2011. A partir da Portaria 36, de 6/7/2008, a Secom passou a ser responsável pela execução orçamentária, que antes era responsabilidade da Casa Civil da PR e foram adotados aperfeiçoamentos na rotina de contratação de serviços e liquidação de despesas. Para a comprovação da veiculação, a agência deveria apresentar exemplares originais dos títulos. A partir da Portaria 83, de 20/7/2011, no item 11.1.5 passou-se a exigir, para comprovação da veiculação de jornal, a apresentação de exemplar ou página com o anúncio, da qual deveriam constar as informações sobre o período ou data de circulação, nome do jornal e praça.
O responsável defende que atuou na forma prevista e obedeceu às disposições contidas nos arts. 62 e 63 da Lei 4.320/1964, considerando que as autorizações somente foram concedidas após a regular liquidação da despesa efetivada pelos gestores dos contratos.
Ainda, registrou que as publicações por veículos do Grupo Laujar foram sugeridas em planos de mídia propostos por três agências de propaganda reconhecidas nacionalmente pelo mercado publicitário, em momentos distintos e ao longo de vários anos, não havendo se tratado de escolha aleatória, sem critério. Assim:
São fatos a apontar para a regularidade e credibilidade da documentação apresentada para pagamento, sobretudo em vista ao cadastramento prévio da empresa no banco de dados da Secom, com inclusão nos planos de mídia por ato de todas as agências, validação pelo Núcleo de Mídia, aprovação do Departamento de Mídia, atestação de execução dos serviços pelos Gestores dos Contratos, com juntada dos documentos comprobatórios do respectivo crédito.
Menciona o Cadastro de Veículos de Divulgação (Midiacad) , instituído formalmente pela Portaria 142/2014 para apoiar a elaboração dos planos de mídia, mas existente desde 2009, constituído de dado cadastrais, comerciais e negociais de veículos dos diversos meios de comunicação utilizados nas ações de publicidade do poder executivo federal.
Ainda, esclarece que na modalidade contratual das agências de publicidade, na qualidade de comissárias, planejaram, reservaram e compraram, em seu próprio nome, espaço publicitário no meio jornal, por meio de veículos do Grupo Laujar, pagando comissão, como disposto nos arts. 693 e 694 do Código Civil, c/c art. 11 da Lei 4.680/1965. Considerando que competia às agências de publicidade contratadas pela Secom/PR a inclusão no planejamento de mídia de jornais aptos a veiculação e divulgação dos anúncios do Governo Federal, bem como a checagem da veiculação e encaminhamento de evidências comprobatórias para o efetivo recebimento pela prestação de serviços publicitários junto à Administração Pública, defende que não cabe qualquer responsabilização ao ordenador de despesas. 
Explica que conforme demonstrado no processo administrativo instaurado pela Secom e em suas manifestações prestadas a este Tribunal, não teria como supor existência de fraude por parte da empresa Laujar, porque os veículos daquele grupo, mediados pelas agências contratadas, cumpriram o exigido para liquidação e pagamento das despesas (ou seja, exemplar ou a página contendo o anúncio com nome do jornal, data de veiculação e a sua praça) , o que foi convalidado pelas notas fiscais emitidas pelas agências.
Ante o exposto, não reconhece cometimento de dano ao erário decorrente de sua conduta e requer que: a) seja cancelada a exigência de ressarcimento de débitos prescritos; b) seja determinada a exclusão do nome do responsável, em virtude de não ter praticado qualquer ato que tenha dado causa ao prejuízo ao erário; e c) sejam admitidos, como alegações de defesa, o inteiro teor do Relatório Conclusivo da Comissão de Processo Administrativo (peça 4) , bem como o inteiro teor do Ofício-SEI 49/2017/DENOR/SGC/SECOM/SG-PR (peça 80, p. 43) .
Alegação de defesa apresentada pelo Sr. Fabricio Gonçalves Costa (CPF XXX.889.761-XX) , Gestor do Contrato 1/2008, a partir de 28/1/2011 até 7/2/2013
O Sr. Fabrício Gonçalves Costa foi ouvido em decorrência de, como gestor do Contrato 1/2008 a partir de 28/1/2011, ter autorizado pagamentos de espaços publicitários junto à Laujar Empresa Jornalística, sem a comprovação da comercialização, distribuição e circulação dos jornais da referida empresa com a publicidade contratada, em desconformidade com os arts. 62 e 63 da Lei 4.320/1964, art. 66 da Lei 8.666/1993 e Cláusula Décima, item 10.2.1, do contrato.
Prescrição da pretensão de reparação do dano
Pelo documento à peça 83, o Sr. Fabrício Gonçalves Costa apresentou suas alegações de defesa. Iniciou argumentando a prescrição do débito a ele imputado em razão de ter decorrido o prazo de cinco anos a contar da data dos atos causadores do dano e a efetiva citação.
Atribuição de gestor de contrato
Na qualidade de gestor dos contratos, cabia o ateste para liquidação e pagamento apenas quando o serviço quedar devidamente comprovado pelas agências de propaganda que, no caso de jornais impressos, deveriam acostar o exemplar ou página onde foi veiculado o anúncio, nos termos da Portaria 100, de 13/08/2012: 
Art. 5° Os Gestores, titulares e substitutos, representantes do Departamento de Mídia (DEMID) fiscalizarão as atividades das contratadas relativas aos planos de mídia, produção de mídia e distribuição da publicidade aos veículos de divulgação, competindo-lhes a liquidação das despesas correspondentes.
Destacou que, no mercado publicitário, o Código de Ética dos Profissionais da Propaganda de 1957 (Código de Ética) , recepcionado pelo art. 17, da Lei 4.680/1965, rege a relação que se estabelece entre agência e veículos, nos seguintes termos: 'A Agência de propaganda é a firma organizada para exercer as funções definidas pela ABAP e que realiza a propaganda para o cliente e promove negócios para os veículos de propaganda, que a reconhecem como tal e a ela pagam comissão.' Frisa que a relação entre agência e veículo no mercado publicitário tem natureza jurídica de contrato de comissão, nos termos do art. 693 a 709 do Código Civil.
Esclarece que há integração e conexão de tarefas da agência com a plena atuação dos veículos, sem a qual não se realiza a atividade publicitária no mercado brasileiro, essência da execução dos serviços de publicidade prestados por intermédio de agência de propaganda. Por esse motivo, entende que as agências de publicidade não podem se eximir da responsabilidade por eventuais pagamentos indevidos que efetuaram aos veículos, sem a plena certeza de que ocorreu a veiculação nos jornais incluídos no planejamento de mídia, obrigação prevista no contrato firmado entre a Secom e as agências de publicidade:
CLÁUSULA PRIMEIRA - OBJETO 1.1 O presente Contrato tem por objeto a prestação de serviços de publicidade para a CONTRATANTE, conforme especificações abaixo: a) estudo, concepção, criação, execução interna, supervisão da execução externa e distribuição de campanhas, peças e materiais publicitários;
Considerando que o Grupo Laujar cumpriu o exigido para liquidação e pagamento das notas fiscais, quais sejam: enviar exemplar ou a página contendo o anúncio (com nome do jornal, data de veiculação e a sua praça) , não teria como os gestores da Secom supor suposta fraude por parte dos veículos. Estes documentos apenas foram considerados fraudulentos/falsificados após selecionados, agrupados e comparados agrupadamente pelos órgãos de controle. 
Defende, nos termos do art. 1º, caput e §2º, da Lei 12.232/2010, que estabelece normas gerais sobre licitações e contratos de serviços de publicidade necessariamente por intermédio de agências de propaganda, que não há contratação pela União dos veículos de comunicação. Assim, entende que se o jornal Laujar fraudou ou cometeu qualquer outra irregularidade, a responsabilidade por permitir que tal ilícito fosse perpetrado foi única e exclusivamente das agências de publicidade que contrataram e pagaram os referidos veículos, de acordo com art. 71, §1º, da Lei 8.666/1993. Além disso, a Secom adotou as providências cabíveis para evitar qualquer prejuízo, a começar pela imediata suspensão do Grupo Laujar no cadastro Midiacad, comunicação dos fatos à Polícia Federal, abertura de processo administrativo investigativo interno para apurar as irregularidades, comunicação e colaboração com o TCU, abertura de tomada de contas especial e pedido à AGU para cobrança judicial dos débitos das três agências que continuavam inadimplentes com a União Federal.
Por fim, defende que se até a cobrança da Administração Pública por falhas da contratada é subsidiária, data máxima vênia, não há cabimento para a cobrança solidária aos gestores da época. Ante o exposto, requer o cancelamento da cobrança de débitos prescritos ao servidor e o deferimento de pedido de medida cautelar administrativa no TCU quanto à indisponibilidade de bens das três agências de publicidade inadimplentes. 
Alegação de defesa apresentada pelo Sr. Luiz Antônio Oliveira Alves (CPF XXX.764.201-XX) , Gestor Substituto do Contrato 1/2008, a partir de 28/1/2011 até 29/8/2011
O responsável foi citado em razão do atesto da prestação de serviços no âmbito dos Contratos 1/2008 e 3/2008, firmado entre a Secom e as agências de publicidade Grey Publicidade do Brasil e Propeg Comunicação S/A, respectivamente, sem a comprovação da comercialização, distribuição e circulação dos jornais do Grupo Laujar. 
Prescrição
Pelo documento à peça 76, o responsável defende que os atos a ele imputados se encontram prescritos por terem transcorridos cinco anos do efetivo pagamento dos débitos aos veículos de comunicação.
Atribuições ocupadas na Secom/PR
Durante todo o período em que o requerente foi Gestor Substituto e esteve como servidor do Departamento de Mídia, foram empreendidas ações relevantes para contribuir para a eficiência das compras de espaço publicitário (mídia) em veículos de comunicação e divulgação, feitas pelo Poder Executivo federal (Administração direta e indireta) . Algumas delas inéditas até para o mercado privado, com a formação de um cadastro de veículos de comunicação divulgação de cobertura nacional e acesso democrático. Entre as medidas adotadas está a ampliação das exigências para habilitação de veículos no cadastro, principalmente para a mídia impressa, como o início da obrigatoriedade da comprovação da periodicidade e a solicitação de declaração de tiragem assinada pelo editor responsável pelo jornal com firma reconhecida em cartório, medidas adotadas no ano de 2011. Tais medidas tiveram como consequência a inabilitação de centenas de veículos.
No momento de identificação da fraude, foram tomadas medidas impeditivas para que os veículos do Grupo Laujar atuassem no âmbito dos órgãos/entidades do Poder Executivo Federal, inabilitado em 2/5/2012 no Midiacad cerca de seis meses antes da matéria publicada sobre o caso.
Para cada pagamento feito aos veículos de comunicação/divulgação e fornecedores especializados, as agências de propaganda contratadas, apresentaram documentos/evidências comprobatórias da efetiva prestação do serviço, em cumprimento às suas obrigações contratuais. Dada a natureza dessa contratação, os pagamentos são efetuados para as agências, que posteriormente repassam valores aos veículos/fornecedores, por elas contratados, na execução de ações publicitárias da Secom.
Responsabilidade das agências de publicidade
A partir da análise da legislação, dos contratos com as agências de propaganda e do Manual de Procedimentos das Ações de Publicidade, entende-se ainda que as agências de propaganda não podem se eximir da responsabilidade por pagamentos que efetuam aos veículos de divulgação (veículos) em nome do anunciante (órgão da Administração Pública Federal) , com base nas regras e princípios que regem o próprio modelo de mercado publicitário adotado no Brasil desde 1957, com o advento do Código de Ética dos Profissionais da Propaganda, que foi acolhido com força de lei no art. 17, da Lei 4.680/1965.
A partir da leitura das regras do Código de Ética, acima transcritas, entende-se que há a integração e conexão de tarefas da agência com a plena atuação dos veículos, sem a qual não se realiza a atividade publicitária no mercado brasileiro, essência da execução dos serviços de publicidade prestados por intermédio de agência de propaganda. Diante disso, as agências de propaganda Grey 141 e Propeg, na qualidade de intermediadoras da ação publicitária, jamais poderão se eximir da responsabilidade por eventuais pagamentos indevidos que efetuam a veículos, sem a plena e absoluta certeza de que ocorreu a veiculação nos jornais incluídos nos seus planejamentos de mídia, como condição necessária e suficiente para a realização da própria publicidade. Destaque-se que tal responsabilidade está circunscrita ao próprio objeto do contrato estabelecido entre as agências e a Secom.
A Secom, conforme previsto na Cláusula Quarta, item 4.1.4 e seguintes, dos contratos firmado com as agências ainda incluem como obrigações da contratada a manutenção do Núcleo de Mídia com as funções de planejamento, controle e estudos técnicos, este último referente, entre outros, à evolução de circulação de jornal. Na prática, a responsabilidade contratual das agências de constituir e manter o Núcleo de Mia implica na sua responsabilização direta pelas atividades realizadas pelo núcleo, dentre elas o cadastramento de veículos.
Cumpre esclarecer ainda que, conforme doutrina especializada (José Carlos Veronezzi, Mídia de A Z, 3 ed. São Paulo: Pearson Prentice Hall, 2009, p. 56) compete às agências de propaganda a reponsabilidade de comprovar a efetiva veiculação, por ser esta uma atividade complementar às funções de mídia, verbis: 
CHECKING 
O trabalho de checking nas agências, também chamado de fiscalização ou controle, é uma atividade complementar às funções de mídia e tem a finalidade de verificar se os anúncios autorizados foram veiculados e, caso tenham sido, se isso foi feito de acordo com o que foi contratado com os veículos. Esse processo ocorre de duas maneiras: 
a partir dos documentos e comprovantes enviados pelos próprios veículos (mapas de exibições das emissoras de TV, tábuas de irradiações das emissoras de rádio, exemplares de revistas e páginas de jornais nos quais os anúncios foram publicados, notas fiscais e faturas, fotos de outdoors e mídia exterior) ; 
a partir de relatórios ou sistemas on-line, comprados de empresas que fazem trabalhos de checagem, também chamado de fiscalização. 
Principalmente nas grandes agências, o trabalho de checking passou a fazer parte de um novo departamento, chamado operações ou processamento, o qual também incorporou os serviços de faturamento (emissão de faturas para cobrar do cliente os anúncios veiculados) , haja vista a ligação natural entre as das funções, pois antes de as faturas serem emitidas contra o cliente, é necessário ter a aprovação prévia da área de checking. (...) .
Acrescenta que se revela infundada a imputação de responsabilização à União por fraude ocorrida no jornal Laujar (veículo de divulgação) , porquanto - nos estritos termos do art. 1°, caput, da Lei 12.232/2010 - não houve nem nunca poderá haver a contratação direta da União (Secom/PR) com um veículo de comunicação (Jornal Laujar) . Se o Jornal Laujar fraudou ou cometeu qualquer outra irregularidade, a responsabilidade por permitir que tal ilícito fosse perpetrado foi única e exclusiva das agências de publicidade que contrataram o referido veículo, diante da notória culpa in eligendo e da culpa in vigilando, de acordo com o art. 71, §1°, da Lei 8.666/93.
Natureza jurídica dos contratos com as agências de propaganda
Lucas Rocha Furtado, Subprocurador-Geral do Tribunal de Contas da União, em sua clássica obra Curso de Licitações e Contratos Administrativos, é enfático em defender a legalidade e a importância da Lei 12.232/2010 uma vez que 'as regras tradicionalmente concebidas para contratação de obras públicas e compras de bens se mostraram inconciliáveis com a natureza particular dos serviços de publicidade, cuja essência e eminentemente intelectual e criativa' (Curso de Licitações e Contratos Administrativos, Lucas Rocha Furtado, 6a Edição, Editora Fórum, pg. 700) . 
O administrativista ainda aponta que 'esse hiato existente entre a singularidade do mercado de publicidade e o ordenamento jurídico impossibilitava a realização de controles adequados dos contratos administrativos envolvendo a atividade econômica, favorecendo, assim, a ocorrência de desvios de condutas tais como os apurados pela Comissão Parlamentar Mista de Inquérito (CPMI) , na chamada 'CPI dos Correios', que envolveram o publicitário Marcos Valério e suas empresas, além de inúmeros outros casos submetidos aos tribunais de contas e ao Poder Judiciário' (Curso de Licitações e Contratos Administrativos, Lucas Rocha Furtado, 6a Edição, Editora Fórum, pg. 700) . 
Faz-se necessário frisar que a relação entre agência e veículo no mercado publicitário tem natureza jurídica de contrato de comissão, nos termos dos arts. 693 a 709 no Código Civil. 
A natureza jurídica destes contratos é evidenciada pelo próprio Código de Ética dos Profissionais da Propaganda de 1957 (Código de Ética) , recepcionado pelo art. 17, da Lei 4.680/1965, já citado anteriormente: 
8. Comissão é a retribuição, pelos veículos, do trabalho profissional devida exclusivamente às agências e aos corretores de propaganda. A comissão se destina à manutenção das agências e dos corretores de propaganda e não poderá ser transferida aos anunciantes.
 (...) 
11. Aos veículos de propaganda fica naturalmente reservado o direito de dar ou não crédito à agência, não sendo lícito, porém, negar-lhe a comissão e recusar-lhe a divulgação do anúncio guando pago à vista. (...) .
12. A comissão percebida pelo corretor não é, necessariamente, a mesma concedida às agências que dão 'de/credere' e fazem a cobrança das contas dos veículos aos anunciantes.
Por isso, o Grupo Laujar, na qualidade de veículo de comunicação, não estabelece relação jurídica com o anunciante (Secom) , já que as agências de propaganda foram contratadas pela União/Secom (anunciante) , justamente para estudar, conceber, intermediar, executar e distribuir propaganda a veículos, nos termos do art. 3° da Lei 4.680/1965 c/c art. 2° da Lei 12.232/2010, que tratam, respectivamente, da publicidade e das licitações e contratações de serviços de publicidade pela Administração Pública.
Não há dúvidas de que, quando a ação publicitária envolve contratação de mídia, a compra de tempos e ou espaços publicitários de veículos é feita mediante a expedição de Pedidos de Inserção pela agência de propaganda que, se aceitos pelo veículo, formaliza-se o contrato de comissão, já que a remuneração da agência se dá pelos veículos, por meio do desconto de agência, nos termos do art. 11 da Lei 4.680/1965: 'Art. 11. A comissão, que constitui a remuneração dos Agenciadores de Propaganda, bem como o desconto devido às Agências de Propaganda, serão fixados pelos veículos de divulgação sobre os preços estabelecidos em tabela.'
Portanto, no tocante a natureza jurídica do contrato de publicidade estatal, destaca-se que não se trata de subcontratação. Ao contrário, estamos diante de um mero desdobramento do contrato de agência/distribuição que tem suas regras gerais assentada no art. 710, caput, do Código Civil de 2002: 
Art. 710. Pelo contrato de agência, uma pessoa assume, em caráter não eventual e sem vínculos de dependência, a obrigação de promover, à conta de outra, mediante retribuição, a realização de certos negócios, em zona determinada, caracterizando-se a distribuição guando o agente tiver à sua disposição a coisa a ser negociada.
Conforme amplamente já demonstrado no processo administrativo instaurado pela Secom e em suas defesas prestadas a esta Egrégia Corte, não teria como supor suposta fraude por parte dos veículos, porque os veículos do Grupo Laujar cumpriram exatamente o exigido para liquidação e pagamento das notas fiscais, quais sejam: enviar exemplar ou a página contendo o anúncio (com nome do jornal, data de veiculação e a sua praça) , o que foi efetivamente cumprido pelo Grupo. Dessa forma, se até a cobrança da Administração Pública por falhas da contratada é subsidiária, data máxima vênia, não há cabimento para a cobrança solidária aos gestores da época.
Para o efetivo pagamento do anúncio divulgado nos jornais do Grupo Laujar, as agências apresentaram junto à Secom os documentos necessários ao pagamento da veiculação, conforme estabelecido no Manual de Procedimentos de Ações de Publicidade. Destaque-se que estes documentos apenas foram considerados como fraudulentos/falsificados depois de selecionados, analisados e comparados agrupadamente pelos órgãos de controle interno CISET e CGU. As condições específicas em que foi realizada essa análise, difere substancialmente da rotina operacional dos órgãos da Administração Pública, no controle e acompanhamento da execução do processo publicitário, haja vista, no caso específico, que as notas fiscais e comprovações de veiculação para pagamento dos jornais do Grupo Laujar são apresentadas de forma isolada, de acordo com cada ação publicitária, o que impossibilita uma análise comparativa entre os exemplares.
Cadastro de veículos - Midiacad
Embora instituído formalmente pela Portaria 142/2014, o Midiacad entrou em funcionamento no início de 2009. A principal finalidade do cadastro de veículos - MidiaCad, cuja gestão e manutenção são de responsabilidade do Núcleo de Mídia mantido pelas Agências de Propaganda, conforme dispositivos contratuais, é a de apoiar a Administração Pública a partir de um conjunto de dados formais de cadastro e manter condições negociais isonômicas a todos os órgãos e entidades do Poder Executivo Federal. 
Dessa forma, é afastada qualquer expectativa de responsabilidade quanto a aferir, avaliar, verificar e atestar a audiência e circulação dos veículos nele cadastrados, não servindo tão pouco como forma de comprovar a efetiva veiculação de publicidade governamental realizada por esses veículos, já que é realizado ex ante. 
Portanto, o Midiacad não tem o condão de afastar a responsabilidade das agências de propaganda quanto à supervisão externa da execução das ações publicitárias da Secom, por ser um cadastro que antecede à própria veiculação da campanha, instituído com a finalidade apenas de apoiar a elaboração de planos de mídia, como previsto no art. 1° e parágrafos, da Portaria 142/2014.
Assim, mero cadastro do veículo no Midiacad não constitui prova da veiculação de uma ação publicitária, devendo a checagem e a comprovação de veiculação do anúncio ser atestada a cada campanha publicitária para o efetivo pagamento.
Ante o exposto, requer o cancelamento da cobrança de débitos prescritos ao servidor e o deferimento de pedido de medida cautelar administrativa no TCU quanto à indisponibilidade de bens das três agências de publicidade inadimplentes. 
Alegação de defesa apresentada pelo Sr. Sylvio Rômulo Guimarães de Andrade Junior (CPF XXX.896.531-XX) , ordenador de despesas a partir de 16/8/2012
O Sr. Sylvio foi citado por autorizar pagamentos à Agência Grey Publicidade do Brasil Ltda., no âmbito do Contrato 1/2008, firmado pela União, por intermédio da Secretaria Especial de Comunicação Social (Secom/SG-PR) , pela compra de espaços publicitários junto à Laujar Empresa Jornalística S/C Ltda., sem a comprovação da comercialização, distribuição e circulação dos jornais da referida empresa com a publicidade oficial contratada, em desconformidade com os arts. 62 e 63 da Lei 4.320/64, art. 66 da Lei 8.666/93 e Cláusula Décima, item 10.2.1, do contrato.
Pelo documento à peça 108, inicia sua defesa alegando que a gestão dos contratos de publicidade envolve processos de trabalho complexos, um volume colossal de documentos comprobatórios, e prazos dilatados entre a execução das ações de comunicação e a liquidação das despesas, que, somadas, sempre alcançam cifras elevadas.
A referida fraude, porém, somente ficou caracterizada anos depois da efetiva ocorrência dos fatos, após criteriosas auditorias instauradas em razão da referida denúncia, e que envolveram até mesmo verificação local da circulação dos jornais. O fraudador teve seu estratagema inviabilizado pela ação diligente da Secom, que, durante procedimento ordinário de aprimoramento de suas rotinas de controle, inabilitou os veículos do Grupo Laujar para veiculação das campanhas publicitárias do Governo Federal. Veja-se que a gestão da Secom, ao inabilitar o cadastramento dos veículos do Grupo Laujar, o fez em razão de constatar que os conteúdos dos jornais do referido grupo eram iguais, ou muito semelhantes entre si, e não diante de qualquer eventual desconformidade na comprovação formal da circulação dos jornais. Contudo, é fato que a inabilitação inviabilizou a continuidade da fraude.
Defende a ausência de responsabilidade dos gestores da Secom/PR, conforme apontam as conclusões do Relatório de Auditoria de Tomada de Contas Especial, da Secretaria Especial de Comunicação Social, da Secretaria Geral da Presidência da República, e do Relatório de Auditoria Especial2, da Secretaria de Controle Interno, da Presidência da República.
No que se refere à responsabilidade equivocadamente imputada ao responsável, resta evidente que a sua conduta não merece reprimenda, porquê: (a) todos os procedimentos de liquidação de despesas seguiram rigorosamente todos os preceitos legais, além do previsto nos regulamentos internos aplicáveis; e (b) , porque seus atos não concorreram nem para a ocorrência da fraude, tampouco para a sua continuidade.
Ao contrário do afirmado na citação, o pagamento impugnado não se deu sem a comprovação da circulação dos jornais que teriam veiculado os anúncios governamentais. Em verdade, o Grupo fraudador apresentou toda a documentação prescrita na legislação e atos regulamentares da Secom. O responsável autorizou o pagamento em tela somente após exauridos todos os procedimentos tendentes à regular liquidação de despesas, que se completou diante da confirmação de que foram juntados todos os documentos exigidos para o fim de comprovação da veiculação dos anúncios.
Aventa a hipótese de prescrição uma vez que se passaram mais de cinco anos do ato a ele atribuído. Agregue-se a recente decisão do STF, mas reconhecida como de repercussão geral, pela qual foi tratado novamente o tema. Ve¿-se que, conforme manifestação do Ministro Barroso, seguida pelos demais ministros, foi reconhecida que a imprescritibilidade apenas seja aplicada em casos em que a improbidade e¿ entendida como dolosa. No julgamento, portanto, o STF definiu que as ações de ressarcimento são imprescritíveis apenas quando ficar comprovado que o prejuízo aos cofres públicos foi provocado por um ato doloso do agente público.
Pois bem, entre os anos de 2009 e 2018 foram liquidadas na Secom/PR 108.551 (cento e oito mil e quinhentas e cinquenta e uma) Notas Fiscais, correspondentes a despesas da ordem de R$ 1.826.959.205,46 (um bilhão, oitocentos e vinte e seis milhões, novecentos e cinquenta e nove mil, duzentos e cinco reais e quarenta e seis centavos) . A título de exemplo, apenas nos anos de 2009 a 2011 - período no qual os veículos do Grupo Laujar permaneceram como aptos no cadastro - foram apresentadas à Secom, pelas agências contratadas, 29.454 (vinte e nove mil, quatrocentos e cinquenta e quatro notas fiscais) .
Para cada pagamento, as agências de propaganda contratadas apresentaram documentos/evidências comprobatórias da efetiva prestação do serviço pelos veículos e demais fornecedores, em cumprimento às suas obrigações contratuais. Destaque-se novamente: para cada nota fiscal, verificavam-se aproximadamente 75 itens! Assim, multiplicando-se o número de notas fiscais pelos itens verificados, obtém-se o impressionante montante de 2.209.050 informações objeto de verificação no âmbito do DECON. Isso apenas entre 2009 e 2011. Veja-se: está sob análise um volume colossal de trabalho! Contudo, deve-se levar em conta a materialidade relativa da fraude, cujo valor total representa apenas 0,085% do total de despesas executadas pela Secom, com publicidade, no período: R$ 507.685.419,46 (quinhentos e sete milhões, seiscentos e oitenta e cinco mil, quatrocentos e dezenove reais e quarenta e seis centavos) .
Assim, o processo de trabalho formalizado no âmbito da Secom serviu para ordenar a gestão dos contratos, permitindo que todas as rotinas seguissem com regularidade e segurança. Afinal, cabe indagar se seria razoável supor que um gestor médio devesse impor rotinas adicionais de verificação de conformidade documental, em circunstâncias nas quais a equipe se encontrava assoberbada por um volume colossal de documentos sujeitos a verificação, quando não tinha ciência de quaisquer indícios de fraude. Não seria razoavelmente exigível de um ordenador de despesas com conhecimento médio, responsável por unidade incumbida de processar um volume colossal de documentos em tramitação na unidade, que se aprofundasse nos detalhes da execução de todos os processos de pagamento que eram submetidos a ele, ainda mais se não houvesse indícios de falhas visíveis à época.
Imprescindível também apontar que é das agências contratadas a integral responsabilidade pelos danos decorrentes da fraude praticada. O papel das agências de propaganda e a sua responsabilidade sobre a remuneração de seus contratados estão dispostos na Lei no 4.680/1965, assim como na Lei no 12.232/201O, no que se refere às contratações levadas a efeito pela Administração Pública. Neste diapasão, cabia às agências a execução dos serviços de publicidade contratados, por seus próprios meios e/ou de terceiros, comprovando a licitude dos créditos que pleiteiam perante o contratante público.
Ao fim, requer que sejam consideradas as presentes alegações de defesa, para que seja afastada qualquer imputação de responsabilidade por uma fraude que ocorreu, efetivamente, antes de seu período de gestão, e que somente foi constatada anos depois.
Irregularidade: ausência de comprovação da prestação dos serviços previstos no Contrato 2/2008, firmado pela Secom/PR e a empresa Matisse Comunicação e Marketing Ltda. (CNPJ 65.561.664/0001-75) 
Responsabilidade solidária: Sr. Luiz Antônio Moreti (CPF XXX.488.078-XX) , Gestor do Contrato 2/2008, no período de 14/3/2008 a 21/1/2011, Sr. José Vicentine (CPF XXX.336.678-XX) , ordenador de despesas no período de 31/1/2008 a 15/8/2012 e Matisse Comunicação e Marketing Ltda. (CNPJ 65.561.664/0001-75) .
Débito original:
	   Nota Fiscal
	       Data do Pagamento
	  Valor (R$) 

	       14972
	14/8/2008
	  33.969,26

	       14975
	14/8/2008
	  28.555,63

	       15031
	26/8/2008
	  28.555,63

	       18538
	11/8/2009
	   8.346,70

	       18539
	11/8/2009
	  10.887,00

	       18540
	11/8/2009
	  7.620,90

	       19842
	19/10/2009
	  16.983,72

	Total
	 134.918,84

As alegações de defesa apresentadas pelos Srs. Luiz Antônio Moreti e José Vicentine foram relatadas nos itens 37 a 62 desta instrução e serão analisadas em conjunto com as demais alegações de defesa apresentadas pelos servidores da Secom/PR por conterem os mesmos elementos de defesa.
A empresa Matisse Comunicação de Marketing Ltda., representada pela Sra. Dalva Maria Fazzio, considerando que não tomou ciência do Ofício 0323/2018-TCU-SecexAdministração, de 16/7/2018 (peça 51) , foi citada por edital 0010/2018-TCU/SecexAdministração, de 14/8/2018 (peças 89 e 115) , mas não se manifestou sobre as irregularidades verificadas, devendo ser considerada revel pelo Tribunal, para todos os efeitos, dando-se prosseguimento ao processo, nos termos do art. 202, §8º, do Regimento Interno/TCU.
Como é sabido, nos processos do TCU, a revelia não necessariamente conduz à presunção de ter como verdadeiras todas as imputações levantadas contra os responsáveis, diferentemente do que se verifica no processo civil, onde a revelia do réu opera a presunção da verdade narrada pelo autor. Entretanto, não há nestes autos elementos probatórios da efetiva comprovação da prestação dos serviços pelo Grupo Laujar, veículo contratado pela agência de publicidade Matisse Comunicação de Marketing Ltda.
Assim, ante a caracterização da prática de ato de gestão ilegal, ilegítimo, antieconômico, sinalizando o cometimento de dano ao erário e de desvio de recursos, propõe-se o julgamento pela irregularidade das contas da empresa Matisse Comunicação de Marketing Ltda. e condenação ao débito original de R$ 134.918,84.
Irregularidade: ausência de comprovação da prestação dos serviços previstos no Contrato 3/2008, firmado pela Secom/PR e a empresa Propeg Comunicação S/A
Responsabilidade solidária: Sr. Luiz Antônio Moreti (CPF XXX.488.078-XX) , Gestor do Contrato 3/2008, no período de 14/3/2008 a 21/1/2011, Sr. José Vicentine (CPF XXX.336.678-XX) , ordenador de despesas no período de 31/1/2008 a 15/8/2012 e Propeg Comunicação S/A (CNPJ 05.428.409/0001-27) .
Débito original:
	   Nota Fiscal
	       Data do Pagamento
	  Valor (R$) 

	       10849
	27/7/2009
	  13.020,85

	       10850
	27/7/2009
	  16.983,72

	       10852
	11/8/2009
	  11.888,61

	Total
	 41.893,18

Responsabilidade solidária: Sra. Joana Darc Martino Caldeira (CPF XXX.516.101-XX) , Gestora substituta do Contrato 3/2008, no período de 14/3/2008 a 27/1/2011, Sr. José Vicentine (CPF XXX.336.678-XX) , ordenador de despesas no período de 31/1/2008 a 15/8/2012 e Propeg Comunicação S/A (CNPJ 05.428.409/0001-27) .
Débito original:
	   Nota Fiscal
	       Data do Pagamento
	  Valor (R$) 

	      32801
	31/1/2011
	  14.632,85

	      32802
	31/1/2011
	  14.632,85

	      32803
	31/1/2011
	  14.632,85

	      32808
	3/2/2011
	  14.632,85

	Total
	  58.531,40

Responsabilidade solidária: Sr. Fabrício Gonçalves Costa (CPF XXX.889.761-XX) , Gestor do Contrato 3/2008, a partir de 28/1/2011, Sr. José Vicentine (CPF XXX.336.678-XX) , ordenador de despesas no período de 31/1/2008 a 15/8/2012 e Propeg Comunicação S/A (CNPJ 05.428.409/0001-27) .
Débito original:
	   Nota Fiscal
	       Data do Pagamento
	  Valor (R$) 

	       33987
	14/3/2011
	  14.632,85

	       41090
	9/2/2012
	  10.403,45

	       44805
	11/6/2012
	   7.769,39

	Total
	  32.805,69

Responsabilidade solidária: Sr. Luiz Antônio Oliveira Alves (CPF XXX.764.201-XX) , Gestor Substituto do Contrato 3/2008, a partir de 28/1/2011, Sr. José Vicentine (CPF XXX.336.678-XX) , ordenador de despesas no período de 31/1/2008 a 15/8/2012 e Propeg Comunicação S/A (CNPJ 05.428.409/0001-27) .
Débito original:
	   Nota Fiscal
	       Data do Pagamento
	  Valor (R$) 

	       43670
	26/4/2012
	  4.338,46

	Total
	  4.338,46

Responsabilidade solidária: Sr. Fabricio Gonçalves Costa (CPF XXX.889.761-XX) , Gestor do Contrato 3/2008, a partir de 28/1/2011, Sra. Yole Maria de Mendonça (CPF XXX.300.867-XX) , ordenadora de despesas substituta a partir de 5/1/2011 e Propeg Comunicação S/A (CNPJ 05.428.409/0001-27) .
Débito original:
	   Nota Fiscal
	       Data do Pagamento
	  Valor (R$) 

	       43783
	17/5/2012
	   7.809,23

	       44033
	17/5/2012
	   2.616,36

	Total
	  10.425,59

As alegações de defesa apresentadas pelos Srs. Luiz Antônio Moreti e José Vicentine foram relatadas nos itens 37 a 62 desta instrução e serão analisadas em conjunto com as demais alegações de defesa apresentadas pelos servidores da Secom/PR por conterem os mesmos elementos de defesa.
As alegações de defesa apresentadas pelos Srs. José Vicentine, Fabricio Gonçalves Costa e Luiz Antônio Oliveira Alves foram relatadas nos itens 49 a 94 desta instrução e serão analisadas em conjunto com as demais alegações de defesa apresentadas pelos servidores da Secom/PR por conterem os mesmos elementos de defesa.
Alegação de defesa apresentada pela Sra. Joana Darc Martino Caldeira (CPF XXX.516.101-XX) , Gestora substituta do Contrato 3/2008, no período de 14/3/2008 a 27/1/2011
A Sra. Joana Darc Martino Caldeira foi citada em razão de sua conduta como Gestora Substituta do Contrato 3/2008 no período de 14/3/2008 a 27/1/2011, por atestar a prestação de serviços no âmbito do Contrato 3/2008, firmado pela União, por intermédio da Secretaria Especial de Comunicação Social (Secom/SG-PR) , pela compra de espaços publicitários junto à Laujar Empresa Jornalística, sem a comprovação da comercialização, distribuição e circulação dos jornais da referida empresa com a publicidade contratada, em desconformidade com o art. 67 da Lei 8.666/93 e Cláusula Décima, itens 10.2 e 10.2.1, do contrato.
Pelo documento à peça 75 e 82 apresentou suas alegações de defesa se munindo dos mesmos argumentos trazidos aos autos pelos demais gestores da Secom, mormente no que diz respeito à prescrição da pretensão punitiva, à responsabilidade das agências de publicidade, à existência do cadastro de veículos (Midiacad) , à regularidade dos seus atos de gestão, e requer, igualmente, o cancelamento da cobrança de débitos prescritos ao servidor e o deferimento de pedido de medida cautelar administrativa no TCU quanto à indisponibilidade de bens das três agências de publicidade inadimplentes.
Alegações de defesa apresentadas pela Sra. Yole Maria de Mendonça (CPF XXX.300.867-XX) , ordenadora de despesas substituta a partir de 5/1/2011
A Sra. Yole Maria de Mendonça foi citada em razão de sua conduta como Ordenadora de Despesa Substituta a partir de 5/1/2011, por autorizar pagamentos à Agência Propeg Comunicação S/A, no âmbito do Contrato 3/2008, firmado pela União, por intermédio da Secretaria Especial de Comunicação Social (Secom/SG-PR) , pela compra de espaços publicitários junto à Laujar Empresa Jornalística S/C Ltda., sem a comprovação da comercialização, distribuição e circulação dos jornais da referida empresa com a publicidade oficial contratada, em desconformidade com os arts. 62 e 63 da Lei 4.320/64, art. 66 da Lei 8.666/93 e Cláusula Décima, item 10.2.1, do contrato.
Pelo documento à peça 88, apresentou suas alegações de defesa se munindo dos mesmos argumentos trazidos aos autos pelos demais gestores da Secom, mormente no que diz respeito à prescrição da pretensão punitiva, à responsabilidade das agências de publicidade, à existência do cadastro de veículos (Midiacad) , à regularidade dos seus atos de gestão, e requer, igualmente, o cancelamento da cobrança de débitos prescritos ao servidor e o deferimento de pedido de medida cautelar administrativa no TCU quanto à indisponibilidade de bens das três agências de publicidade inadimplentes.
Alegação de defesa apresentada pela empresa Propeg Comunicação S/A
A empresa Propeg foi citada em razão do recebimento valor pactuado no âmbito do Contrato 3/2008, celebrado com a Secretaria de Comunicação Social da Presidência da República (Secom/PR) , conforme notas fiscais discriminadas, pela compra de espaços publicitários junto à empresa Laujar, sem a comprovação da comercialização, distribuição e circulação dos jornais da referida empresa.
Pelo documento à peça 99, a empresa Propeg Comunicação Ltda. apresentou suas alegações de defesa, argumentando, primeiramente, a prescrição da pretensão ressarcitória, considerando que a notificação da instauração da TCE ocorreu em julho de 2018, quase 10 anos após a suposta falta, prescrito nos termos do art. 206, §3º, inc. V, do Código Civil, que dispõe o prazo de três anos para exercer a pretensão ressarcitória em desfavor do causador do dano.
Acrescenta que, tratando-se de débitos devidos pela Fazenda Pública, hipótese em que a prescrição correrá em favor do ente público em face da inércia do seu titular (uma sociedade empresária, por exemplo) , o regramento legal acerca do prazo prescricional é dado por meio do Decreto 20.910, de 6 de janeiro de 1932, que assim prescreve no seu artigo 1º, que estabelece o prazo prescricional de cinco anos das dívidas passivas da União.
Defende que não se trata de pretensão sujeita à imprescritibilidade. É que o entendimento firmado no âmbito do Judiciário é no sentido de que o Estado Democrático de Direito possui como regra de sustentáculo a prescritibilidade e somente excepcionalmente, e aqui aplicando-se o entendimento sufragado no âmbito do Supremo Tribunal Federal, somente nas hipóteses de improbidade administrativa em que o agente tenha atuado de forma dolosa, aplicar-se-ia a imprescritibilidade, o que não é o caso dos autos.
Continua sua defesa alegando ausência de responsabilidade ressarcitória da empresa, uma vez que a compra do espaço publicitário foi devidamente autorizada pelo plano de mídia aprovado pela Secom, que os veículos de divulgação contratados estavam cadastrados no banco de dados do núcleo de mídia da Secom/PR e em plena circulação e que a comercialização, distribuição e circulação dos jornais respeitou as exigências legais à época (peça 103) .
Explica que antes de serem cadastrados pela Secom, real fiscalizadora dos veículos cadastrados, os veículos precisam enviar informações básicas (nome empresarial, CNPJ, endereço, telefone e responsável comercial) , encaminhar documentos reconhecidos em cartório com dados referentes às suas triagens, enviar anualmente exemplares dos veículos, em datas aleatórias, dentre outros. Assim, defende que não há qualquer irregularidade na compra do espaço publicitário nos jornais do Grupo Laujar. 
No que se refere às medidas adotadas quanto à comprovação de comercialização, distribuição e circulação dos jornais, esclarece que atuou nos termos legais previstos no item 1.1.6 do Manual de Procedimentos das Ações de Publicidade (peça 102) , que estabelece, no tocante à comprovação de veiculação, a agência deveria apresentar, no caso de jornais, exemplar ou a página com o anúncio, da qual deveria constar as informações sobre o período ou data de circulação, nome do jornal e praça.
 Argumenta que qualquer requerimento além daqueles que constam no Manual seria considerado ilegal, além de violar frontalmente a segurança jurídica na relação Secom vs. agências vs. veículos, uma vez que permitiria que cada executor de contrato fizesse exigências inerentes à sua imaginação e sem qualquer controle de vinculação à regra. Acrescenta:
Ademais, se fossem requeridas novas exigências quais deveriam ser? A apresentação de TODOS os jornais que foram veiculados? Ora, essa espécie de exigência é totalmente incongruente, pois, antes mesmo de serem circulados os exemplares, o veículo, que é o interior de São Paulo, deveria encaminhar toda a sua tiragem para SECOM/PR, que, somente após a contagem de todos os exemplares, passaria entender como passível de ser pago o serviço. Ao exigir tal comportamento, o jornal nunca conseguiria circular no dia em que programado para tal, sem falar do absurdo custo que oneraria o Estado.
Conclui alegando que as condutas adotadas pela empresa à época eram as únicas possíveis de serem executadas e todas elas possuíam respaldo nos atos normativos que regulavam o processo de pagamento. Quaisquer outras exigências feitas em desfavor das agências, além de faticamente impossíveis de serem concretizadas, seriam consideradas ilegais, dada a ausência de previsão normativa.
Ainda, considera imprescindível declarar que a prova demandada por este Tribunal é inviável, seja pela inexistência de disposição legal, seja pelo aspecto temporal, sendo indiscutível prova diabólica. Explica que a doutrina processualista nomina de prova diabólica aquela cuja produção se revela de extrema dificuldade ou mesmo impossível à parte que apresenta a alegação a ser provada. Ou seja, nenhum meio de prova possível é capaz de permitir tal demonstração. A exigência feita à empresa de comprovação da circulação dos jornais da Laujar, incluindo a prova de que foram postos em circulação todos os exemplares especificados com a inclusão das ações publicitárias objeto de contrato firmado com a União, implica na produção de prova diabólica, impossível de ser colhida.
Ante todo o exposto, considera que o dano ao erário não pode ser atribuído às agências de publicidade contratadas pela Secom/PR, tampouco aos servidores da Secom/PR, devendo ser responsabilizado o veículo que auferiu renda a partir da suposta veiculação de campanhas federais, no caso, o Grupo Laujar.
Pois a agência de publicidade é mera intermediadora da relação cliente (Secom/PR) e veículo de divulgação de propaganda (Laujar) , não sendo a destinatária dos valores pagos à título de espaço publicitário, mas sim os jornais do grupo Laujar. Qualquer valor recebido à título de compra de espaço publicitário é devido e repassado ao veículo de divulgação responsável. Assim, no caso em análise, a empresa sequer recebeu os valores ora perquiridos, devendo estes serem cobrados do destinatário, qual seja, Grupo Laujar.
Análise das alegações de defesa apresentadas pelos gestores da Secom/PR
Prescrição da pretensão punitiva
Sobre o primeiro ponto apresentado nas alegações de defesa, que defende a prescrição da ação de ressarcimento, cumpre informar ao responsável que, por intermédio do Acórdão 2709/2008-TCU-Plenário, Ministro Benjamin Zymler, esta Corte de Contas pacificou entendimento sobre a imprescritibilidade das ações de ressarcimento ao erário, conforme disposto no art. 37, §5º, da Constituição Federal. Esse entendimento se coaduna com a decisão do Supremo Tribunal Federal proferida no julgamento do Mandado de Segurança 26.210, publicado no Diário Oficial da União de 10/10/2008. No mesmo sentido, entendimento foi pacificado pela Súmula TCU 282, no sentido de que as ações de ressarcimento movidas pelo Estado contra os agentes causadores de danos ao erário são imprescritíveis. Portanto, em face de eventual dano ao erário, nenhum prazo prescricional extingue o consequente débito.
A condenação em débito em processo de tomada de contas especial não tem caráter punitivo, possuindo, essencialmente, natureza jurídica de reparação civil pelo prejuízo causado ao erário, não sendo alcançada pelo instituto da prescrição da pretensão punitiva.
Por outro lado, por meio do Acórdão 1441/2016-TCU-Plenário, Ministro Benjamin Zymler, esta Corte de Contas decidiu que o prazo prescricional das sanções aplicadas pelo TCU, a exemplo da multa prevista no art. 57 da Lei Orgânica do Tribunal, se subordina ao prazo geral de prescrição indicado no art. 205 do Código Civil, de 10 anos, devendo ser contado a partir da data de ocorrência da irregularidade sancionada. O Plenário decidiu, ainda, que o referido prazo poderá ser interrompido, uma única vez, pela audiência, citação ou oitiva válida. Finalmente, restou estabelecido que a contagem será reiniciada logo após a prática do ato que interrompeu a prescrição.
Mais recentemente, pelo Acórdão 232/2017-TCU-Primeira Câmara, Ministro Bruno Dantas, registrou-se a tese fixada pelo STF no RE 669.069 (Repercussão Geral 666) , que trata da incidência da prescrição nos débitos com a União decorrentes de ilícitos civis (prazo prescricional de cinco anos) , não alcança prejuízos que decorram de ilícitos administrativos, como a não comprovação da regular gestão de recursos públicos, que são imprescritíveis.
Assim, resta afastado o primeiro argumento de defesa apresentado pelos gestores da Secom/PR.
Análise das responsabilidades
Os Srs. José Vicentine, Yole Maria e Sylvio Rômulo, ordenadores de despesas, foram citados em razão da autorização de pagamentos às agências de publicidade sem a comprovação dos serviços realizados (circulação de jornais) , pelo Grupo Laujar. Os Srs. Luiz Antônio Moreti, Fabrício Gonçalves, Joana D'Arc Martino e Luiz Antônio Oliveira foram citados, na condição de gestores dos Contratos, em razão do atesto da prestação dos serviços sem a comprovação dos serviços realizados.
 Consoante apurado no processo administrativo instaurado pela Secom, a responsabilidade pelo dano ao erário 'foi única e exclusiva das agências de propaganda contratadas pela Secom, que escolheram, incluíram nos seus planos de mídia e compraram espaços publicitários nos jornais do Grupo Laujar'. Assim, não teria havido participação, culposa ou dolosa, de agente público no prejuízo ao erário. Esse também foi o entendimento do parecer do tomador de contas (peça 2, p. 39-40) e do Relatório de Auditoria de Tomada de Contas Especial 60/2017, elaborado pela Secretaria de Controle Interno da Presidência da República (Ciset) (peça2, p. 102-109) , que responsabilizou as agências de propaganda Matisse Comunicação e Marketing Ltda., Propeg Comunicação S/A e Grey Publicidade do Brasil Ltda. também citadas no âmbito destes autos. A possível responsabilização dos gestores da Secom/PR foi aventada no âmbito desta Corte de Contas, na instrução preliminar à peça 27.
A responsabilidade pelo dano no âmbito do TCU é subjetiva, de modo que para a imputação de débito devem ser avaliadas a conduta do agente, a culpa em sentido amplo (culpa em sentido estrito ou dolo) , o dano e o nexo de causalidade entre a conduta e o dano (Acórdão 1465/2016-TCU-Plenário, Ministro Benjamin Zymler) .
Na instrução que propôs a citação dos gestores, a unidade técnica considerou que, como gestores do contrato, detinham a obrigação de verificar que os documentos apresentados não se mostravam suficientes à completa comprovação da prestação dos serviços contratados, ou seja, eram deficientes para comprovar que os jornais foram distribuídos, necessitando de controles adicionais sobre a prestação desse tipo de serviço. E que cabia aos ordenadores de despesas verificar todo o processo de dispêndio, analisando se ele continha todas as informações necessárias para autorizar a realização do pagamento, de modo que o ato de ordenar despesas não é meramente formal, mas autêntica instância de controle de gastos dos recursos públicos.
Os Contratos 1/2008 (peça 3, p. 425-446) , 2/2008 (peça 15) e 3/2008 (peça 3, p. 447-468) exigiam que as liquidações e pagamentos fossem feitos, no caso de veiculação, mediante apresentação dos documentos de cobrança da agência contratada e dos veículos, dos planos de mídia autorizados pela Secom/PR e dos comprovantes da veiculação de mídia impressa, a apresentação de exemplares originais dos títulos, em até trinta dias após o mês de veiculação. O Manual de Procedimentos das Ações de Publicidade editado pela Portaria 1, de 10/2/2006 estabelecia que, no tocante à comprovação de veiculação, à época, que a agência deveria apresentar, no caso de jornal, exemplares originais dos títulos.
A instrução preliminar (peça 27, p. 8) , bem como entendimento do tomador de contas especial (peça 2, p. 39-40) , foram no sentido de que os procedimentos para liquidação e pagamento, previstos contratualmente, foram observados pelos gestores da Secom/PR (peças 7 e 8) . 
Assiste razão, portanto, aos responsáveis de que suas condutas foram pautadas nos atos normativos que regulavam o processo de pagamento à época das contratações ora analisadas: os contratos de prestação de serviços publicitários firmados entre as agências de propaganda e a Secom/PR e o Manual de Procedimentos das Ações de Publicidade.
O contrato foi firmado entre a Secom/PR e as empresas de publicidade, a quem eram feitos os pagamentos e não aos veículos de divulgação. Na modalidade contratual das agências de publicidade, na qualidade de comissárias, as agências de publicidade planejaram, reservaram e compraram, em seu próprio nome, espaço publicitário no meio jornal, por meio de veículos do Grupo Laujar, pagando comissão, como disposto nos arts. 693 e 694 do Código Civil, c/c art. 11 da Lei 4.680/1965. 
As previsões legais guardam consonância com entendimento dos gestores da Secom/PR no sentido de que o Grupo Laujar, na qualidade de veículo de comunicação, não estabelece relação jurídica com o anunciante (SECOM) , já que as agências de propaganda foram contratadas pela União/SECOM (anunciante) , justamente para estudar, conceber, intermediar, executar e distribuir propaganda a veículos, nos termos do art. 32 da Lei 4.680/1965 c/c art. 22 da Lei 12.232/2010, que tratam, respectivamente, da publicidade e das licitações e contratações de serviços de publicidade pela Administração Pública.
Ainda, a Secom/PR adotava controles para se resguardar quanto à regularidade dos veículos de divulgação por meio do cadastro junto ao Cadastro de Veículos de Divulgação (Midiacad) , instituído formalmente pela Portaria 142/2014 para apoiar a elaboração dos planos de mídia, mas existente desde 2009, constituído de dado cadastrais, comerciais e negociais de veículos dos diversos meios de comunicação utilizados nas ações de publicidade do poder executivo federal.
Acrescente-se que a agência de publicidade deve elaborar um plano de mídia para atender à solicitação da Secom/PR e é composto dos tipos, qualidades, grau de abrangência e tipo de audiência dos veículos em que a campanha publicitária será divulgada. O plano de mídia é submetido ao crivo da Secom/PR que verifica junto ao Midiacad a regularidade e prévio cadastramento dos veículos indicados.
As publicações por veículos do Grupo Laujar foram sugeridas em planos de mídia propostos pelas três agências de propaganda reconhecidas nacionalmente pelo mercado publicitário, em momentos distintos e ao longo de vários anos, não havendo se tratado de escolha aleatória, sem critério, e cumpriram o exigido para liquidação e pagamento das despesas (exemplar ou a página contendo o anúncio com nome do jornal, data de veiculação e a sua praça) , o que foi convalidado pelas notas fiscais emitidas pelas agências. 
Razoável o argumento de que os documentos apenas foram considerados fraudulentos/falsificados após selecionados, agrupados e comparados agrupadamente pelos órgãos de controle. Assim, corrobora-se argumento apresentado pelos gestores no sentido de que o fato de o Grupo Laujar estar previamente cadastrado no Midiacad, constar do plano de mídia de agências de publicidade renomadas e ter apresentado os documentos previstos nos normativos vigentes à época para fins de liquidação das despesas afastava possíveis suspeitas de inidoneidade.
Favorecem os gestores, ainda, o fato de que, no momento da identificação da fraude, terem sido tomadas medidas impeditivas para que os veículos do Grupo Laujar atuassem no âmbito dos órgãos/entidades do Poder Executivo Federal, inabilitado em 2/5/2012 no Midiacad cerca de seis meses antes da matéria publicada sobre o caso. 
Ante o exposto, conclui-se não ser razoável exigir conduta diversa dos gestores da Secom/PR no caso em análise, e propõe-se acolher as alegações de defesa apresentadas por José Vicentine (CPF XXX.336.678-XX) , Yole Maria de Mendonça (CPF XXX.300.867-XX) , Sylvio Rômulo Guimarães de Andrade Junior (CPF XXX.896.531-XX) , Luiz Antônio Moreti (CPF XXX.488.078-XX) , Fabricio Gonçalves Costa (CPF XXX.889.761-XX) , Joana Darc Martino Caldeira (CPF XXX.516.101-XX) e Luiz Antônio Oliveira Alves (CPF XXX.764.201-XX) . Desse modo, suas contas devem ser julgadas regulares, dando-se quitação plena aos responsáveis.
Análise das alegações de defesa apresentadas pela Propeg Comunicação S/A
A empresa Propeg Comunicação S/A foi citada em razão do recebimento do valor pactuado, no âmbito do Contrato 3/2008, firmado pela União, por intermédio da Secretaria Especial de Comunicação Social (Secom/SG-PR) , pela compra de espaços publicitários junto à Laujar Empresa Jornalística S/C Ltda., sem a comprovação da comercialização, distribuição e circulação dos jornais da referida empresa com a publicidade oficial contratada, em desconformidade com o art. 66 da Lei 8.666/93 e Cláusula Sexta, itens 6.5 e 6.6, do contrato.
Sobre os argumentos sobre a prescrição da pretensão ressarcitória, o exame realizado nos itens 129 a 133 desta instrução são aqui aproveitados, restando, assim, afastado o primeiro argumento de defesa apresentado pela empresa Propeg.
Com relação aos argumentos sobre a ausência de sua responsabilidade, relembra-se que os elementos constantes dos autos demonstram que a Laujar Empresa Jornalística S.C. Ltda. e as agências de publicidade contratadas pela Secom não conseguiram comprovar que os serviços de publicidade oficial foram efetivamente prestados, ou seja não houve a comprovação da circulação dos jornais da Laujar ('Diário de Cubatão', 'O Dia de Guarulhos', Tribuna de Osasco', Jornal do ABC Paulista' e 'Jornal Paulistano') com a publicidade do governo federal contratada. 
Tais indícios foram apresentados pelo órgão de Controle Interno, que buscou, por meio de auditoria, comprovar efetivamente a comercialização, distribuição e circulação dos jornais em que a publicidade paga pela Secom estaria estampada, tendo inclusive efetuado visita in loco e entrevista com o proprietário da Laujar, conforme relatórios constantes dos autos (peça 3, p. 113-124 e 135-149) . As informações apresentadas nestes relatórios são de que existem robustos indícios de que não houve a prestação dos serviços contratados pela Secom junto às agências.
O primeiro argumento apresentado pela empresa, no sentido de que a compra do espaço publicitário foi devidamente autorizada não merece guarida, por não ter relação com o motivo da citação da empresa nos presentes autos, que foi em razão da realização de pagamentos sem a devida comprovação da prestação dos serviços e não da compra do espaço publicitário.
Acerca da responsabilidade da empresa Propeg, na presente fase processual, portanto, caberia à empresa apresentar comprovações de que os pagamentos foram realizados em favor de serviços efetivamente prestados, o que não ocorreu.
O Manual de Procedimento das Ações de Publicidade, mencionado pela empresa como elemento de defesa, apenas respalda a atuação dos gestores da Secom/PR, uma vez que em seu art. 1º estabelece que disciplina, no âmbito da Secom/PR, os processos de análise, desenvolvimento e execução das demandas de ações de publicidade e atos subsidiários a sua realização, devendo as disposições do manual, conforme art. 2º, serem observadas por todos os servidores da Secom/PR na prática dos atos disciplinados na execução dos contratos. O manual estabelecia que a liquidação das despesas pelos gestores da Secom/PR consistia na verificação do direito adquirido pelo credor pelo contratado, com base nos documentos comprobatórios do respectivo crédito, que, quanto à veiculação de jornais a agência deveria apresentar, no caso de jornais, exemplar ou a página com o anúncio, da qual deveria constar as informações sobre o período ou data de circulação, nome do jornal e praça.
Os trabalhos de conferência documental executados pela Secom antes do pagamento às agências pelas veiculações constituíam obrigações suas em relação à liquidação da despesa, expressas especialmente na Lei 4.320/1964, no contrato entre as partes e no Manual de Procedimento das Ações de Publicidade. Tais documentos serviriam para que os gestores da Secom/PR confiassem que os serviços foram, de fato, prestados, nos termos dos normativos vigentes à época. Portanto, a exigência de encaminhar apenas os documentos mencionados para fins de liquidação de despesa não substituem o trabalho e a responsabilidade das agências quanto à existência e regularidade de funcionamento dos jornais do Grupo Laujar, bem como a constatação de que os serviços foram, de fato, prestados pelos veículos de divulgação.
Ao contrário do que entende a agência de publicidade, o que se quer no presente momento processual não é que tivessem sido encaminhados documentos à Secom/PR para comprovação da veiculação dos jornais, além daqueles previstos nos normativos (item 10.3.1 do Contrato 3/2008) , mas que a agência tivesse cumprido seus deveres de controle e estudos técnicos, previsto no contrato 3/2008 (peça 3, p. 447-468) , verdadeira lei entre as partes:
d.2) Controle: 
=> desenvolver mapa-choque de veiculação da CONTRATANTE; 
=> desenvolver mapas de veiculação e investimentos por veículo, campanha; e 
 (...) 
d.3) Estudos Técnicos: 
 (...) 
=> elaborar, periodicamente, estudos diversos de mídia: evolução de custos de tabelas dos principais veiculas; evolução de circulação de jornal e revistas (IVC) ; evolução de CPM e CPP, nos principais mercados, e outros. (peça 3, p. 451) 
Consoante levantado pela Comissão de Processo Administrativo da Secom/PR, em 7/2/2014 (peça 27, p. 3) , as disposições expressas nos contratos que as agências Grey, Matisse e Propeg firmaram com a Secom demonstram que a verificação da permanente regularidade de funcionamento dos veículos integrantes do cadastro de veículos existente na Secom era parte das atribuições do Núcleo de Mídia. Como o Núcleo de Mídia era constituído e mantido, em parceria, pelas três agências contratadas, às suas expensas, era do Núcleo de Mídia e das agências a responsabilidade quanto à real existência e regularidade de funcionamento de todos os veículos integrantes do cadastro, incluído os jornais do Grupo Laujar.
Diferentemente do entendimento da empresa no sentido de que se solicita, no presente momento processual, a apresentação de 'prova diabólica', não prevista nos normativos e temporalmente impossíveis de serem constituídas, entende-se que esta Corte de Contas, no momento da citação apenas solicitou que a empresa comprovasse que os jornais foram, de fato, circulados, com documentos probatórios de que a empresa deveria dispor caso tivesse observado os itens d2 e d3 do Contrato 3/2008, bem como relatório de checagem da veiculação do anúncio, nos termos do art. 15 da Lei 12.232/2010.
As regras do Código de Ética dos profissionais de propaganda são claras em demonstrar a integração e conexão de tarefas da agência com a plena atuação dos veículos, sem a qual não se realiza a atividade publicitária no mercado brasileiro, essência da execução dos serviços de publicidade prestados por intermédio de agência de propaganda, nos termos do art. 1º, caput e §2º, da Lei 12.232/2010.
Corrobora-se entendimento dos gestores da Secom/PR, de que, a partir da análise da legislação, dos contratos com as agências de propaganda e do Manual de Procedimentos das Ações de Publicidade, as agências, na qualidade de intermediadoras da ação publicitária, não podem se eximir da responsabilidade por eventuais pagamentos indevidos que efetuam a veículos de divulgação em nome do anunciante (órgão da administração pública federal) , sem a plena e absoluta certeza de que ocorreu a veiculação dos jornais incluídos nos seus planejamentos de mídia, como condição necessária e suficiente para a realização da própria publicidade, conforme previsto na cláusula primeira do Contrato 3/2008:
CLÁUSULA PRIMEIRA - OBJETO 1.1 O presente Contrato tem por objeto a prestação de serviços de publicidade para a CONTRATANTE, conforme especificações abaixo: a) estudo, concepção, criação, execução interna, supervisão da execução externa e distribuição de campanhas, peças e materiais publicitários;
Razoável se faz exigir que as agências de publicidade fiscalizem a atuação dos veículos de divulgação com a finalidade de verificar se os anúncios autorizados foram, de fato, veiculados e, caso tenham sido, se foi realizado de acordo com o contratado, solicitando, para isso, relatórios ou acesso a sistemas on-line.
Ante o exposto, propõe-se a rejeição das alegações de defesa apresentadas pela empresa Propeg Comunicação S/A (CNPJ 05.428.409/0001-27) , uma vez que não foram suficientes para sanear as irregularidades a ela atribuídas.
Os argumentos de defesa tampouco lograram afastar o débito imputado à responsável. Desse modo, suas contas devem, desde logo, ser julgadas irregulares, nos termos do art. 202, § 6º, do Regimento Interno/TCU, procedendo-se à sua condenação em débito e à aplicação da multa prevista no art. 57 da Lei 8.443/1992. 
Audiência de Marcos Menezes de Souza (CPF XXX.889.651-XX) , Roberto Bocorny Messias (CPF XXX.047.891-XX) e Fabricio Gonçalves Costa (CPF XXX.889.761-XX) , titulares do Departamento de Mídia da Secom no período de 8/12/2005 a 25/3/2009, 3/4/2009 a 12/1/2011 e 13/1/2011 a 31/1/2013
Os Srs. Marcos Menezes de Souza, Roberto Bocorny Messias e Fabricio Gonçalves Costa foram chamados em audiência para apresentar razões de justificativa quanto à não adoção de procedimentos para o cadastramento de veículos do meio jornal junto ao Núcleo de Mídia, que evidenciassem a existência e a regularidade operacional dos potenciais fornecedores à Secom, tendo em vista que cabia ao referido departamento a supervisão e o controle das atividades do Núcleo de Mídia das agências e a gestão do Cadastro de Veículos, o que contribuiu para o cadastramento e manutenção em situação irregular da Laujar Empresa Jornalística S/C Ltda., representando desconformidade com o previsto no art. 11, incs. VI e VII do Anexo I do Decreto 6.377/2008 e no item 4.1.4.1, alínea 'a', dos referidos contratos.
Considerando que os argumentos apresentados foram basicamente os mesmos, a descrição dos argumentos apresentados bem como a análise será feita de forma conjunta (peças 77, 83 e 81.
Equipe de Mídia da Secom/PR
Os responsáveis esclarecem que as competências do Departamento de Mídia eram previstas no artigo 11 do Decreto 6.377/2008 e que, em 2003, foi criado o Núcleo de Mídia da Secom que, mantido pelas agências licitadas pela Secom, deu início ao cadastramento qualificado das emissoras de rádio, televisão, dos jornais, revistas, bem como dos representantes comerciais. Esses últimos, muitas das vezes chegavam a representar os mesmos veículos mantendo tabelas de preços completamente diferentes.
Explicam que, apesar de instituído formalmente pela Portaria 142/2014, o Cadastro de Veículos do Governo Federal (Midiacad) entrou em funcionamento no início de 2009. A finalidade do cadastro, cuja gestão e manutenção são de responsabilidade do núcleo de mídia é de apoiar a administração pública a partir de um conjunto de dados formais de cadastro e manter condições negociais isonômicas a todos os órgãos e entidades do poder executivo federal. Dessa forma, é afastada qualquer expectativa de responsabilidade quanto a aferir, avaliar, verificar e atestar a audiência e circulação dos veículos nele cadastrados, não servindo tão pouco como forma de comprovar a efetiva veiculação de publicidade governamental realizada por esses veículos, já que é realizado ex ante.
Informam que, entre as medidas adotadas durante suas gestões, está a ampliação das exigências para habilitação de veículos no Midiacad, principalmente para mídia impressa, acrescentando a obrigatoriedade da comprovação da periodicidade e a solicitação de declaração de tiragem assinada pelo editor responsável pelo jornal com firma reconhecida em cartório, a partir de 2011. Essa obrigatoriedade resultou na inabilitação de centenas de veículos, dentre os quais o Grupo Laujar, que foi inabilitado em 2/5/2012, seis meses antes da publicação da matéria jornalística que deu ensejo a esta tomada de contas especial.
Além do controle existente com a criação do núcleo de mídia, a Secom/PR exigia das agências de publicidade a elaboração técnica do planejamento de mídia, avaliado pela área gestora da Secom (Departamento de Mídia - Demid) , tendo como referência a adequação da proposta técnica ao briefing da campanha, aspectos como capacidade de alcance do público-alvo, perfil e composição dos veículos planejados, enquadramento aos parâmetros orçamentários previamente autorizados, bem como observância de diretrizes governamentais de desconcentração/regionalização de divulgação.
Ao Núcleo de Mídia, por sua vez, compete conferir e validar o preço de tabela negociado pela SECOM, bem como verificar a situação dos veículos incluídos no Planejamento de Mídia no Cadastro de Veículos de Divulgação - Midiacad.
Após aprovação do planejamento proposta pela agência de publicidade pelo Demid e posterior autorização do Secretário de Comunicação Integrada, a agência contratada apresentava relatório dos espaços ou tempos efetivamente contratados com os veículos.
9.2 O planejamento, após análise e aprovação do DEMID, será submetido à autorização do Secretário de Comunicação Integrada, por meio do formulário Planilha de Autorização de Veiculação - PAV, que autorizará a contratação pela agência antes do início da veiculação. 
9.3 Após a confirmação de compra dos tempos e ou espaços previstos no Planejamento de Mídia, a agência providenciará as autorizações definitivas junto aos veículos e encaminhará ao DEMID o Plano consolidado com os detalhes da veiculação. 
9.4 A agência apresentará à SCI relatório dos espaços e ou tempos efetivamente contratados com os veículos, informando o saldo correspondente à não contratação, tão logo receba o retorno dos veículos quanto à confirmação da reserva dos espaços e ou tempos planejados. 
9.4.1 A SCI, com base no relatório da agência, decidirá sobre a aplicação ou não do saldo não contratado. 
9.5 A agência providenciará, no prazo de até 90 (noventa) dias após a data final da veiculação de cada campanha ou ação, o cancelamento dos Pis não veiculados e apresentará relação dos cancelados ao DECON, que informará à SCI para reaproveitamento do saldo não aplicado, se for o caso. 
9.6 A PAV com as informações do planejamento de tempos e ou espaços, com nome fantasia, nome empresarial e CNPJ dos veículos, bem como descrição dos valores negociados (art.15 da Lei n' 12.232/2010) e a relação de meios, praças e veículos ou o estudo previsto nos subitens 9.1.1. e 9.1.1.1, serão encaminhados ao DECON para instruir análise da documentação com vista à liquidação da despesa pelo respectivo Gestor do contrato. 
9.6.1 A PAV deverá conter a declaração de que o Planejamento de Mídia foi aprovado com base nas tabelas de preço e as respectivas negociações promovidas pela SECOM e de que foi conferida pelo Núcleo de Mídia mantido pelas agências contratadas.
9.7 Caso ocorra divergência entre a PAV e a documentação fiscal do veículo, a agência encaminhará justificativas ao DEMID para aprovação, com posterior encaminhamento ao DECON, se aceitas. 
9.8 O Planejamento de Mídia será executado pela agência planejadora, podendo ser compartilhada a execução com as outras agências, se conveniente para sua viabilização, mediante aprovação da SCI. 
9.8.1 A agência providenciará a elaboração de relatório da campanha contendo a defesa técnica da ação de comunicação, a programação de mídia e a avaliação da ação, após 10 (dez) dias úteis do final do período de veiculação, cuja documentação será juntada ao processo. 
9.9 O Núcleo de Mídia responderá pela formação e manutenção do cadastro de veículos de divulgação, com suas respectivas tabelas de preço e negociações de descontos, e disponibilizará esse cadastro às agências para elaboração do Planejamento de Mídia e obtenção de informações financeiras. 
9.9.1 O Núcleo de Mídia é responsável por conferir e validar o preço de tabela de cada inserção e os respectivos descontos negociados, por ocasião da apresentação do Planejamento de Mídia pela agência à SECOM.
 Ao Diretor de Mídia cabe analisar o planejamento de mídia elaborado pela agência de propaganda e validá-lo à luz do briefing e da previsão de orçamento prevista para a campanha publicitária, sendo que, cumulativamente, ao Diretor de Mídia, cabia à gestão de contrato relacionados aos serviços de mídia. 
Era, portanto, de obrigatoriedade da agência contratada encaminhar a relação de meios, praças e veículos selecionados em seu planejamento de mídia, para os quais deve ser apresentado relatório de checagem de veiculação a cargo de empresa independente para fins do disposto no subitem 11.1.5 do Manual de Procedimentos das Ações de Publicidade. O cadastro no Midiacad não constitui prova de veiculação de uma ação publicitária. Portanto, o Midiacad não tem o condão de afastar a responsabilidade das agências de propaganda quanto à supervisão externa da execução das ações publicitárias da Secom, por ser um cadastro que antecede a veiculação da campanha. A checagem e a comprovação de veiculação do anúncio devem ser atestadas a cada campanha publicitária para o efetivo pagamento.
Neste aspecto, o Manual de Procedimentos das Ações de Publicidade, publicado em 20/7/2011, por meio da Portaria 83, assim previa: 
9. Do planejamento e contratação de mídia 
9.1 O planejamento de mídia elaborado pela agência deverá ser encaminhado ao DEMID para avaliação, tendo como referência o briefing de comunicação, quando for o caso, e os valores previamente autorizados na Demanda. 
9.1.1 Previamente à contratação, a agência deverá encaminhar a relação dos meios, praças e veículos para os quais apresentará relatório de checagem de veiculação a cargo de empresa independente, para fins do disposto no subitem 11.1.5, e a (s) justificativa (s) para não apresentação do relatório relativamente às veiculações que não demonstrem essa possibilidade. 
9.1.1.1 Como alternativa ao subitem 9.1.1, a agência poderá apresentar estudo prévio sobre os meios, praças e veículos para os quais será possível ou não a obtenção do relatório de checagem de veiculação a cargo de empresa independente, para fins do disposto no subitem 11.1.5, com a (s) justificativa (s) para os casos que demonstrem impossibilidade de checagem de veiculação.
Com relação ao meio jornal, o manual de procedimentos dispõe em seu item 11.1.5 que o exemplar ou página com o anúncio da campanha publicitária, da qual deveriam constar as informações sobre o período ou data de circulação, nome do jornal e praza, constituíam comprovação suficiente do serviço prestado. Com relação às atribuições de gestor, cabia o ateste para liquidação e pagamento apenas quando o serviço quedar devidamente comprovado pelas agências de propaganda que, no caso de jornais impressos, deveriam acostar o exemplar ou página onde foi veiculado o anúncio, nos termos da Portaria 100, de 13/08/2012: 
Art. 5º Os Gestores, titulares e substitutos, representantes do Departamento de Mídia (DEMID) fiscalizarão as atividades das contratadas relativas aos planos de mídia, produção de mídia e distribuição da publicidade aos veículos de divulgação, competindo-lhes a liquidação das despesas correspondentes.
Para atribuir maior segurança jurídica na comprovação da veiculação, a Secom aprovou a Nota Técnica 10/2010/DENOR/SGCN/SECOM-PR, que tratou da expressão 'checagem de veiculação a cargo de empresa independente, sempre que possível', nos seguintes parágrafos, verbis: 
Ao atribuir à agência contratada a obrigação de apresentar à contratante o relatório de checagem, a cargo de empresa independente, sempre que possível, o comando legal impôs à contratada, por extensão, a obrigação de demonstrar a impossibilidade - técnica ou jurídica - de apresentar o relatório, mediante justificativa fundamentada no caso concreto, conforme se extrai da leitura do art. 15 da Lei 12.232/2010. 
 ( ... ) 
Assim, embora o art. 15 da Lei 12.232/2010 contemple a apresentação do relatório de checagem, a cargo de empresa independente, sempre que possível, e não preveja outra forma de comprovação para os casos de impossibilidade técnica ou jurídica de apresentação do relatório, seria recomendável buscar outros mecanismos para atender, no espírito, os fins colimados no subitem 9.1.4 do Acórdão 2062/2006-TCU-Plenário, a exemplo da declaração, sob as penas do art. 299 do Código Penal Brasileiro, firmada pela empresa que realizou a veiculação, abordada no tópico seguinte.
Neste caso, para o efetivo pagamento do anúncio divulgado nos jornais do Grupo Laujar, as agências apresentaram junto à Secom os documentos necessários ao pagamento da veiculação, conforme estabelecido no Manual de Procedimentos de Ações de Publicidade. Destaque-se que estes documentos apenas foram considerados como fraudulentos/falsificados depois de selecionados, analisados e comparados agrupadamente pelos órgãos de controle interno CISET e CGU. As condições específicas em que foi realizada essa análise, difere substancialmente da rotina operacional dos órgãos da Administração Pública, no controle e acompanhamento da execução do processo publicitário, haja vista, no caso específico, que as notas fiscais e comprovações de veiculação para pagamento dos jornais do Grupo Laujar são apresentadas de forma isolada, de acordo com cada ação publicitária, o que impossibilita uma análise comparativa entre os exemplares.
Por fim, defendem que não teria como supor suposta fraude por parte dos veículos, porque o Grupo Laujar cumpriu exatamente o exigido para liquidação e pagamento das notas fiscais, quais sejam: enviar exemplar ou a página contendo o anúncio (com nome do jornal, data de veiculação e a sua praça) , o que foi efetivamente cumprido pelo Grupo. Dessa forma, se até a cobrança da Administração Pública por falhas da contratada é subsidiária, data máxima vênia, não há cabimento para a cobrança solidária aos gestores da época.
Responsabilidade das agências de propaganda
Os responsáveis informam que, a partir da análise da legislação, dos contratos com as agências de propaganda e do Manual de Procedimentos das Ações de Publicidade, as agências de propaganda, na qualidade de intermediadoras da ação publicitária, não podem se eximir da responsabilidade por pagamentos que efetuam aos veículos de divulgação (veículos) em nome do anunciante (órgão da Administração Pública Federal) , sem a plena e absoluta certeza de que ocorreu a veiculação nos jornais incluídos nos seus planejamentos de mídia, como condição necessária e suficiente para a realização da própria publicidade, com base nas regras e princípios que regem o próprio modelo de mercado publicitário adotado no Brasil desde 1957, com o advento do Código de Ética dos Profissionais da Propaganda, que foi acolhido com força de lei no art. 17, da Lei 4.680/1965.
As regras do Código de Ética indicam que há a integração e conexão de tarefas da agência com a plena atuação dos veículos, sem a qual não se realiza a atividade publicitária no mercado brasileiro, essência da execução dos serviços de publicidade prestados por intermédio de agência de propaganda.
Os contratos firmados com as agências de propaganda estabeleciam como obrigações da contratada a manutenção do Núcleo de Mídia
CLÁUSULA PRIMEIRA - OBJETO 1.1 O presente Contrato tem por objeto a prestação de serviços de publicidade para a CONTRATANTE, conforme especificações abaixo: a) estudo, concepção, criação, execução interna, supervisão da execução externa e distribuição de campanhas, peças e materiais publicitários;
80. A SECOM, conforme previsto na Cláusula Quarta, item 4.1.4 e seguintes dos contratos firmados com as agências ainda incluem como obrigação da contratada a manutenção do Núcleo de Mídia: 
4.1. Constituem obrigações da CONTRATADA, além das demais previstas neste Contrato ou dele decorrentes: 
 (...) 
4.1.4. Constituir e manter, em parceria com as outras duas agências contratadas como resultado da concorrência que deu origem a este ajuste, a suas expensas, um Núcleo de Mídia, entidade sem personalidade civil ou jurídica e sem fins lucrativos. 
4.1.4.1 O Núcleo de Mídia: 
a) funcionará sob as orientações da SECOM, em consonância com as rotinas e práticas acordadas entre ela e as agências;
 (...) 
d) terá as seguintes funções principais: 
d1) Planejamento:
 (...) 
¿ assessorar o planejamento de mídia das agências; 
¿ consolidar o planejamento de mídia das agências no que se refere aos valores finais. 
d2) Controle: 
 (...) 
¿ atualizar, periodicamente, tabelas, relação de representantes, banco de dados de investimentos e descontos; 
¿ conferir os planos de mídia das agências antes de seu encaminhamento para aprovação da SECOM - tabela e descontos; ¿ acompanhar e controlar prazos estipulados no planejamento de mídia, para posterior envio à SECOM;
acompanhar e controlar as emissões de Pedidos de Inserção das campanhas da CONTRATANTE.
 (...) 
d3) Estudos Técnicos:
 (...) 
elaborar, periodicamente, estudos diversos de mídia: evolução de custos de tabelas dos principais veículos; evolução de circulação de jornal e revistas (IVC) ; evolução de CPM e CPP, nos principais mercados, e outros. 
d5) Banco de dados: manter banco de dados de veículos.
Entendem que, na prática, a responsabilidade contratual das agências de constituir e manter o Núcleo de Mídia implica sua responsabilização direta pelas atividades realizadas por esse núcleo, dentre elas o cadastramento de veículos. Destaque-se que, para além de uma obrigação contratual, a manutenção do MidiaCad é insumo necessário para planejamento e programação eficientes e controlados de veículos de divulgação utilizados nas ações publicitárias governamentais por elas realizadas.
As agências de propaganda, conforme efetivamente esclarecido a partir da leitura do contrato e do Manual de Procedimento das Ações de Publicidade, possuem responsabilidades no tocante à comprovação da veiculação de cada campanha publicitária, quer seja apresentando Relatório de Checagem, quer seja apresentando a documentação relativa ao meio que foi divulgado o anúncio (que, no caso do meio jornal, como já citado, se tratava da apresentação do próprio jornal com o anúncio do Governo Federal) .
Natureza jurídica dos contratos com as agências de publicidade
No caso em apreço, a natureza da relação de negócio existente entre agências de propaganda e veículos no mercado publicitário é de contrato de comissão, pois aquela realiza atividade que promove negócios para estes e, por essa razão, a agência é remunerada por comissão decorrente do negócio que realiza com o veículo. Nos termos do código de ética dos profissionais de propaganda, comissão é a retribuição, pelos veículos, do trabalho profissional, devida exclusivamente às agências e aos corretores de propaganda. A comissão se destina à manutenção das agências e dos corretores de propaganda e não poderá ser transferida aos anunciantes.
Por isso, o Grupo Laujar, na qualidade de veículo de comunicação, não estabelece relação jurídica com o anunciante (Secom) , já que as agências de propaganda Matisse, Propeg, e Grey foram contratadas pela União/Secom (anunciante) , justamente para estudar, conceber, intermediar, executar e distribuir propaganda a veículos, nos termos do art. 3º da Lei 4.680/1965 c/c art. 2º da Lei 12.232/2010, que tratam, respectivamente, da publicidade e das licitações e contratações de serviços de publicidade pela Administração Pública.
Defendem, portanto que não há dúvidas de que, quando a ação publicitária envolve contratação de mídia, a compra de tempos e ou espaços publicitários de veículos é feita mediante a expedição de Pedidos de Inserção pela agência de propaganda que, se aceitos pelo veículo, formaliza-se o contrato de comissão, já que a remuneração da agência se dá pelos veículos, por meio do desconto de agência, nos termos do art. 11 da Lei 4.680/1965.
Nos termos do art. 15 da Lei 12.232/2010, a comprovação da veiculação do anúncio deve ser demonstrada a cada campanha publicitaria, pela agência atuante na ação, para o efetivo pagamento, devendo ser apresentado relatório de checagem de veiculação, a cargo da empresa independente, sempre que possível.
Nessa relação contratual, as agências, na qualidade de comissárias, ficam diretamente obrigadas para com as pessoas com quem contrataram (a Secom, no caso) , sem que esta tenha ação contra o veículo (comitente) nem este contra ela (anunciante) , nos termos do art. 694, abaixo citado, e das demais disposições sobre contrato de comissão dos artigos 693 a 709 do Código Civil (grifo nosso) : 
Art. 693. O contrato de comissão tem por objeto a aquisição ou a venda de bens pelo comissário, em seu próprio nome, à conta do comitente. 
Art. 694. O comissário fica diretamente obrigado para com as pessoas com quem contratar, sem que estas tenham ação contra o comitente, nem este contra elas, salvo se o comissário ceder seus direitos a qualquer das partes. 
 (...) 
Art. 696. No desempenho das suas incumbências o comissário é obrigado a agir com cuidado e diligência, não só para evitar qualquer prejuízo ao comitente, mas ainda para lhe proporcionar o lucro que razoavelmente se podia esperar do negócio. 
Parágrafo único. Responderá o comissário, salvo motivo de força maior, por qualquer prejuízo que, por ação ou omissão, ocasionar ao comitente.
 (...) 
Art. 698. Se do contrato de comissão constar a cláusula del credere, responderá o comissário solidariamente com as pessoas com que houver tratado em nome do comitente, caso em que, salvo estipulação em contrário, o comissário tem direito a remuneração mais elevada, para compensar o ônus assumido.
Assim, não há dúvida de que a relação entre agências de propaganda e veículo no mercado publicitário nacional tem natureza jurídica de contrato de comissão e que jamais poderá ser considerado como subcontrato, como constou inclusive do Relatório/CISET no Processo Administrativo.
Ademais, na Cláusula de Condições Gerais do contrato firmado entre a Secom/PR e as agências de propaganda, que, em regra constam dos Pedidos de Inserções das agências de propaganda para a veiculação do anúncio nos veículos de divulgação, consta a responsabilidade do veículo de divulgação para com as agências de propaganda, no tocante à comprovação da veiculação da mensagem publicitária, como condição para o pagamento da veiculação, nos seguintes itens:
2-) Toda e qualquer divergência que houver no que foi autorizado pela agência deverá ser comunicado imediato. Compensações/falhas somente serão aceitas mediante consulta prévia com o departamento de mídia. 
3-) As campanhas podem ser canceladas no todo ou em parte, pela agência, de acordo com as normas contratuais previamente estabelecidas entre as partes. 
4-) Serão devolvidas as notas fiscais/faturas que: 
a) não tiverem seus respectivos comprovantes de veiculação, em papel timbrado, com carimbo de CNPJ, nome completo do responsável pela emissão, CPF, cargo e assinatura; 
b) não estiverem rigorosamente dentro das condições deste pedido; 
c) com dados cadastrais divergentes do informado nesta autorização (PI) , razão social e CNPJ da nota fiscal apresentada. 
5-) As notas fiscais/faturas e comprovantes de exibição, deverão ser apresentados juntos, em 2 (duas) vias, imediatamente após o término da veiculação. Especificando: Horário exato em que foi transmitido o conteúdo deste pedido, com indicação detalhada acerca de seu cumprimento, inclusive irregularidades, se houver, colocando cada anúncio pelo título, duração, data conforme reserva emitida pela agência. 
6-) O valor da nota fiscal/fatura dessa autorização (PI) deve ser no valor líquido (destacando também os valores brutos e desconto de agência) . A NF deve ser emitida em nome do cliente, aos cuidados da agência. 
 (...) 
10-) Os pagamentos serão efetuados pela 141 Brasil Comunicação Ltda., apenas em carteira e através de depósito bancário. Os pagamentos serão processados e efetuados mediante cumprimento de todas as exigências constantes nesta autorização (PI) .
Os responsáveis finalizam argumentando que há um prejuízo ao erário causado única e exclusivamente pelas más escolhas feitas pelas agências de publicidade, não pelo servidor público da Secom/PR. Assim, as condutas dos gestores à época em nada contribuíram para o resultado lesivo ao erário. Ao contrário, as ações de todos os agentes públicos da Secom favoreceram para que fossem apuradas e verificadas todas as condutas ilícitas praticadas pelo Jornal Laujar. A doutrina administrativa balizada - no tocante às lições sobre responsabilidade civil - é enfática em apontar que qualquer dano ao patrimônio público (resultado) deve ser imputado a quem foi faticamente responsável pela conduta causadora do dano (agências de propaganda) . Esse liame ou nexo de causalidade entre a conduta e o resultado danoso está robustamente comprovado neste processo. A responsabilidade das agências de propaganda também está cristalinamente verificada ao se compreender as regras da publicidade de governo, com base nas Leis 12.232/2010, 8.666/93 e Código Civil. Se há um prejuízo ao Erário neste caso, foi ele causado única e exclusivamente pelas más escolhas feitas pelas agências contratadas e pela ação da empresa tida como fraudadora, não por servidor público da Secom/PR, que atuou em conformidade com o regramento de obediência.
Análise das razões de justificativa
Os gestores do Departamento de Mídia da Secom/PR foram chamados aos autos para apresentarem razões de justificativas quanto à não adoção de procedimentos para o cadastramento de veículos do meio jornal, que evidenciassem a existência e a regularidade operacional dos potenciais fornecedores à Secom/PR, tendo em vista que cabia ao referido departamento a supervisão e o controle das atividades do Núcleo de Mídia das agências e a gestão do Cadastro de Veículos, o que contribuiu para o cadastramento e manutenção em situação irregular da Laujar Empresa Jornalística S/C Ltda., representando desconformidade com o previsto no art. 11, incs. VI e VII do Anexo I do Decreto 6.377/2008 e no item 4.1.4.1, alínea 'a', dos referidos contratos.
Entre as competências do Departamento de Mídia, à época, previstas no artigo 11 do Decreto 6.377/2008, estava a de coletar, analisar e catalogar dados sobre os veículos de comunicação, observando perfil, audiência e tabela de preços. Tal previsão foi atendida mediante a criação do Cadastro de Veículos (Midiacad) , que, nos termos da Portaria Secom 142/2014, se constitui em conjunto formal de dados cadastrais, comerciais e negociais de veículos dos diversos meios de divulgação utilizados nas ações de publicidade do Poder Executivo Federal. O §2º do art. 1º da Portaria é claro ao estabelecer que 'por ser um conjunto formal de dados cadastrais, o Midiacad não terá a função de aferir, avaliar, verificar e atestar a audiência e circulação dos veículos nele cadastrados'.
O Manual de Procedimento das Ações de Publicidade (peça 14) , publicado no DOU de 22/7/2011, que estabelece, no âmbito da Secom, as regras para o procedimento interno de análise, desenvolvimento e execução das demandas de ações de publicidade, de liquidação e pagamento das respectivas despesas e de atos subsidiários, assim prevê: 
9.9 O Núcleo de Mídia responderá pela formação e manutenção do cadastro de veículos de divulgação, com suas respectivas tabelas de preço e negociações de descontos, e disponibilizará esse cadastro às agências para elaboração do Planejamento de Mídia e obtenção de informações financeiras. 
9.9.1 O Núcleo de Mídia é responsável por conferir e validar o preço de tabela de cada inserção e os respectivos descontos negociados, por ocasião da apresentação do Planejamento de Mídia pela agência à Secom. 
9.10 As atividades do Núcleo de Mídia serão supervisionadas e controladas pelo DEMID, que fará a gestão do cadastro de veículos a ser utilizado pelas agências na contratação de veiculação.
Não há elementos nos autos que indiquem que, quando do cadastro do Grupo Laujar no Midiacad, esse veículo de divulgação não fosse idôneo. A questão central da presente TCE resvala no pagamento de serviços não prestados pelo veículo de divulgação, posterior, portanto, às ações de cadastramento do veículo, formulação do plano de mídia pelas agências de publicidade contratadas pela Secom/PR, que antecedem à veiculação da campanha. Mero cadastro do veículo no Midiacad não constitui prova da veiculação de uma ação publicitária, devendo a checagem e a comprovação de veiculação do anúncio ser atestada, pelas agências de publicidade, a cada campanha publicitária para o efetivo pagamento, nos termos do art. 15 da Lei 12.232/2010. Não se identifica, portanto, que as condutas dos gestores do Departamento de Mídia tenham contribuído para o dano ao erário, considerando a ausência de nexo de causalidade entre o cadastro de veículo de comunicação e a não comprovação da prestação do serviço.
Em face da análise promovida nos itens 193 a 196 desta instrução, propõe-se acolher integralmente as razões de justificativa apresentadas pelos Srs. Marcos Menezes de Souza (CPF XXX.889.651-XX) , Roberto Bocorny Messias (CPF XXX.047.891-XX) e Fabricio Gonçalves Costa (CPF XXX.889.761-XX) , uma vez que foram suficientes para elidir as irregularidades a eles atribuídas. Desse modo, suas contas devem ser julgadas regulares, dando-se quitação plena aos responsáveis.
CONCLUSÃO
A presente tomada de contas especial foi instaurada pela Secom/PR, em razão de irregularidades verificadas na execução dos Contratos 1/2008 (peça 3, p. 425-446) , 2/2008 (peça 15) e 3/2008 (peça 3, p. 447-468) , celebrados entre a Secom/PR e a empresa Grey Publicidade do Brasil Ltda. (CNPJ 01.621.063/0002-09) , empresa Matisse Comunicação e Marketing Ltda. (CNPJ 65.561.664/0001-75) e empresa Propeg Comunicação S/A (CNPJ 05.428.409/0001-27) , respectivamente.
Com base nas constatações descritas nas peças que compõem o processo, verifica-se que as agências contratadas pela Secom/PR não conseguiram comprovar que os serviços foram efetivamente prestados, ou seja, não ficou caracterizado que houve a circulação dos jornais da Laujar Empresa Jornalística S.C. Ltda. com a publicidade oficial do governo federal, configurando, assim, dano ao erário. Considerando a constatação de revelia e inexistindo nos autos elementos que permitam concluir pela ocorrência de boa-fé ou de outros excludentes de culpabilidade em suas condutas e, ainda, que, na análise das defesas apresentadas pelos demais responsáveis no processo, não foram identificados argumentos que possam ser aproveitados em benefício da empresa Matisse, propõe-se o julgamento pela irregularidade das contas da empresa Matisse, com a condenação em débito e aplicação de multa.
Com relação à empresa Grey, propõe-se determinar o sobrestamento do julgamento das contas, até que se conclua o parcelamento autorizado pelo Acórdão 10196/2018-TCU-Segunda Câmara.
Quanto à empresa Propeg Comunicação S/A (CNPJ 05.428.409/0001-27) , propõe-se a rejeição das alegações de defesa, uma vez que não foram suficientes para sanear as irregularidades a ela atribuídas, bem como o julgamento pela irregularidade das contas, nos termos do art. 202, § 6º, do Regimento Interno/TCU, procedendo-se à sua condenação em débito e à aplicação da multa prevista no art. 57 da Lei 8.443/1992. 
Da análise das alegações de defesa e razões de justificativa apresentadas pelos gestores da Secom/PR, considerou-se não ser razoável exigir conduta diversa das previstas na legislação. 
PROPOSTA DE ENCAMINHAMENTO
Ante o exposto, submetem-se os autos à consideração superior, propondo:
acolher as alegações de defesa apresentadas por José Vicentine (CPF XXX.336.678-XX) , Yole Maria de Mendonça (CPF XXX.300.867-XX) , Sylvio Rômulo Guimarães de Andrade Junior (CPF XXX.896.531-XX) , Luiz Antônio Moreti (CPF XXX.488.078-XX) , Fabricio Gonçalves Costa (CPF XXX.889.761-XX) , Joana Darc Martino Caldeira (CPF XXX.516.101-XX) e Luiz Antônio Oliveira Alves (CPF XXX.764.201-XX) (item 148 desta instrução) ;
acolher as razões de justificativa apresentadas por Marcos Menezes de Souza (CPF XXX.889.651-XX) , Roberto Bocorny Messias (CPF XXX.047.891-XX) e Fabricio Gonçalves Costa (CPF XXX.889.761-XX) (item 197 desta instrução) ;
julgar regulares, com fundamento nos arts. 1º, inciso I, 16, inciso I, 17 e 23, inciso I, da Lei 8.443/1992 c/c os arts. 1º, inciso I, 207 e 214, inciso I, do Regimento Interno, as contas dos Srs. José Vicentine (CPF XXX.336.678-XX) , Yole Maria de Mendonça (CPF XXX.300.867-XX) , Sylvio Rômulo Guimarães de Andrade Junior (CPF XXX.896.531-XX) , Luiz Antônio Moreti (CPF XXX.488.078-XX) , Fabricio Gonçalves Costa (CPF XXX.889.761-XX) , Joana Darc Martino Caldeira (CPF XXX.516.101-XX) , Luiz Antônio Oliveira Alves (CPF XXX.764.201-XX) , Marcos Menezes de Souza (CPF XXX.889.651-XX) , Roberto Bocorny Messias (CPF XXX.047.891-XX) e Fabricio Gonçalves Costa (CPF XXX.889.761-XX) , dando-se-lhes quitação plena (itens 148 e 197 desta instrução) ;
considerar revel, para todos os efeitos, a empresa Matisse Comunicação e Marketing Ltda. (CNPJ 65.561.664/0001-75) , com fundamento no art. 12, §3º, da Lei 8.443/1992 c/c art. 202, §8º, do Regimento Interno/TCU (item 111 desta instrução) ;
julgar irregulares, com fundamento nos arts. 1º, inciso I, 16, inciso III, alíneas 'c' e 'd', 19 e 23, inciso III, da Lei 8.443/92, julgar irregulares as contas da empresa Matisse Comunicação e Marketing Ltda. (CNPJ 65.561.664/0001-75) e condená-la ao pagamento das quantias a seguir discriminadas, atualizadas monetariamente e acrescidas dos juros de mora, calculadas a partir das datas indicadas até a data do efetivo recolhimento do débito, fixando-lhe o prazo de quinze dias para que comprove, perante o Tribunal, o recolhimento das referidas quantias aos cofres do Tesouro Nacional, nos termos do art. 23, inciso III, alínea 'a', da citada Lei c/c o art. 214, inciso III, alínea 'a', do Regimento Interno/TCU (item 113 desta instrução) :
	   Nota Fiscal
	       Data do Pagamento
	  Valor (R$) 

	       14972
	14/8/2008
	  33.969,26

	       14975
	14/8/2008
	  28.555,63

	       15031
	26/8/2008
	  28.555,63

	       18538
	11/8/2009
	   8.346,70

	       18539
	11/8/2009
	  10.887,00

	       18540
	11/8/2009
	  7.620,90

	       19842
	19/10/2009
	  16.983,72

	Total
	 134.918,84

aplicar a multa prevista no art. 57 da Lei 8.443/1992 à empresa Matisse Comunicação e Marketing Ltda. (CNPJ 65.561.664/0001-75) , com a fixação do prazo de quinze dias, a contar da notificação, para comprovar, perante o Tribunal (art. 214, inciso III, alínea 'a', do Regimento Interno do TCU) , o recolhimento da dívida ao Tesouro Nacional, atualizada monetariamente desde a data desta deliberação até a do efetivo recolhimento, se paga após o vencimento, na forma da legislação em vigor;
rejeitar as alegações de defesa apresentadas pela empresa Propeg Comunicação S/A (CNPJ 05.428.409/0001-27) (item 163 desta instrução) ;
julgar irregulares, com fundamento nos arts. 1º, inciso I, 16, inciso III, alíneas 'c' e 'd', 19 e 23, inciso III, da Lei 8.443/92, julgar irregulares as contas da empresa Propeg Comunicação S/A (CNPJ 05.428.409/0001-27) e condená-la ao pagamento das quantias a seguir discriminadas, atualizadas monetariamente e acrescidas dos juros de mora, calculadas a partir das datas indicadas até a data do efetivo recolhimento do débito, fixando-lhe o prazo de quinze dias para que comprove, perante o Tribunal, o recolhimento das referidas quantias aos cofres do Tesouro Nacional, nos termos do art. 23, inciso III, alínea 'a', da citada Lei c/c o art. 214, inciso III, alínea 'a', do Regimento Interno/TCU (item 164 desta instrução) :
	   Nota Fiscal
	       Data do Pagamento
	  Valor (R$) 

	       10849
	27/7/2009
	  13.020,85

	       10850
	27/7/2009
	  16.983,72

	       10852
	11/8/2009
	  11.888,61

	      32801
	31/1/2011
	  14.632,85

	      32802
	31/1/2011
	  14.632,85

	      32803
	31/1/2011
	  14.632,85

	      32808
	3/2/2011
	  14.632,85

	       33987
	14/3/2011
	  14.632,85

	       41090
	9/2/2012
	  10.403,45

	       44805
	11/6/2012
	   7.769,39

	       43670
	26/4/2012
	  4.338,46

	       43783
	17/5/2012
	   7.809,23

	       44033
	17/5/2012
	   2.616,36

	Total
	 147.994,32

aplicar a multa prevista no art. 57 da Lei 8.443/1992 à empresa Propeg Comunicação S/A (CNPJ 05.428.409/0001-27) , com a fixação do prazo de quinze dias, a contar da notificação, para comprovar, perante o Tribunal (art. 214, inciso III, alínea 'a', do Regimento Interno do TCU) , o recolhimento da dívida ao Tesouro Nacional, atualizada monetariamente desde a data desta deliberação até a do efetivo recolhimento, se paga após o vencimento, na forma da legislação em vigor;
determinar o sobrestamento do julgamento das contas da empresa Grey Publicidade do Brasil Ltda. (CNPJ 01.621.063/0002-09) , nos termos do art. 47, §§ 1º e 2º da Resolução - TCU 259/2014, c/c os arts. 10, § 1º, e 11 da Lei 8.443/1992, e arts. 157 e 201, § 1º, do Regimento Interno/TCU, até que se conclua o parcelamento autorizado pelo Acórdão 10196/2018-TCU-Segunda Câmara (item 35 desta instrução) ;
autorizar, desde já, caso solicitado, o parcelamento das dívidas em até 36 (trinta e seis) parcelas, nos termos do art. 26 da Lei 8.443/1992 c/c o art. 217 do RI/TCU, atualizadas monetariamente até a data do pagamento, esclarecendo aos responsáveis que a falta de pagamento de qualquer parcela importará no vencimento antecipado do saldo devedor, sem prejuízo das demais medidas legais;
autorizar, desde logo, a cobrança judicial das dívidas caso não atendidas as notificações, nos termos do art. 28, inc. II, da Lei 8.443/1992;
encaminhar cópia da deliberação que vier a ser proferida, acompanhada do relatório e do voto que a fundamentarem à Procuradoria da República, nos termos do art. 16, §3º, da Lei 8.443/1992 c/c o art. 209, §7º, do RI/TCU;
dar ciência da deliberação que vier a ser proferida aos responsáveis arrolados no processo, informando-os que o seu conteúdo pode ser acessado por meio do endereço eletrônico www.tcu.gov.br/acordaos e que o inteiro teor dos acórdãos, incluindo relatórios e votos, pode ser obtido no dia seguinte ao de sua oficialização."
	É o relatório.

Beatriz Furtado Lara (OAB/DF 37.040) e outros representando a Grey Publicidade do Brasil Ltda.; e Guilherme Pereira Dolabella Bicalho (OAB/DF 29.145) e outros representando a Propeg Comunicação S/A.

Subprocurador-geral Paulo Soares Bugarin.

TOMADA DE CONTAS ESPECIAL. IRREGULARIDADES NA CONTRATAÇÃO DE SERVIÇOS DE PUBLICIDADE PELA SECOM/PR. CITAÇÃO E AUDIÊNCIA. ACOLHIMENTO DAS ALEGAÇÕES DE DEFESA E DAS RAZÕES DE JUSTIFICATIVA DE ALGUNS RESPONSÁVEIS. REJEIÇÃO DAS ALEGAÇÕES DE DEFESA DE OUTRO. REVELIA DE UM RESPONSÁVEL. PARCELAMENTO DO DÉBITO DE UM SOLICITANTE, COM SOBRESTAMENTO DO JULGAMENTO DAS SUAS CONTAS. CONTAS REGULARES DE ALGUNS RESPONSÁVEIS. CONTAS IRREGULARES DE OUTROS. DÉBITO. MULTA.

TOMADA DE CONTAS ESPECIAL (TCE)

Secretaria de Controle Externo da Administração do Estado - SecexAdministração.

Trata-se de tomada de contas especial instaurada pela Secretaria de Comunicação Social da Presidência da República (Secom/PR) contra as empresas Matisse Comunicação de Marketing Ltda., Propeg Comunicação S/A e Grey Publicidade do Brasil Ltda. em razão de possível dano causado aos cofres públicos decorrente de pagamentos efetuados indevidamente à Laujar Empresa Jornalística S.C. Ltda. pela compra de espaços publicitários sem a comprovação da circulação dos jornais da referida empresa.
2.	Por meio do processo TC Processo 006.888/2013-5, esta Corte de Contas tratou de representação do Ministério Público Federal com base em notícia veiculada no jornal Folha de São Paulo a qual relatava que a Presidência da República teria gasto R$ 135,6 mil para fazer publicidade oficial em cinco jornais de São Paulo que não existem ("Diário de Cubatão", "O Dia de Guarulhos", Tribuna de Osasco", "Jornal do ABC Paulista" e "Jornal Paulistano") , por meio da empresa Laujar.
3.	Em decorrência da representação, foi proferido o Acórdão 3680/2014-TCU-Segunda Câmara, de minha relatoria, que determinou à Secom/PR que, no prazo de noventa dias, concluísse as medidas administrativas para restituição dos valores indevidamente pagos à empresa Laujar e, caso necessário, procedesse à instauração de tomada de contas especial. 
4.	No âmbito desta Corte foi atribuída a responsabilidade pelo dano causado ao erário às agências de publicidade contratadas pela secretaria que incluíram em seus planos de mídia e compraram espaços publicitários em jornais considerados fraudulentos, da empresa Laujar.
5.	Diante da irregularidade, foram realizadas as citações do gestor do contrato e do ordenador de despesas à época em que houve os pagamentos indevidos, solidariamente com as agências de publicidade, e as audiências dos gestores do Departamento de Mídia da Secom/PR (peças 45-57) . Assim, foi atribuída a cada agência a responsabilidade pelo respectivo contrato: R$ 150.101,57 para a empresa Grey Publicidade do Brasil (Contrato 01/2008) ; R$ 220.359,10 para a Matisse Comunicação de Marketing (Contratos 02/2008 e 52/2003) ; e R$ 147.994,32 para a Propeg Comunicação (Contrato 03/2008) . 
6.	Ainda na fase de citação, a empresa Grey requereu o parcelamento em 36 vezes do débito a ela atribuído (R$ 274.569,65, valor atualizado até 13/08/2018) , autorizado por meio Acórdão 10196/2018-TCU-Segunda Câmara, de minha relatoria. 
7.	Após a análise das alegações de defesa e razões de justificativa apresentadas pelos responsáveis, a Secretaria de Controle Externo da Administração do Estado - SecexAdministração, com anuência do MPTCU, propôs: (i) com relação à empresa Matisse, o julgamento pela irregularidade de suas contas, com a condenação em débito e aplicação de multa, diante de sua revelia e da inexistência nos autos de elementos que permitam concluir pela ocorrência de boa-fé ou de outros excludentes de culpabilidade em suas condutas; (ii) com relação à empresa Grey, o sobrestamento do julgamento das contas até que se conclua o parcelamento autorizado pelo Acórdão 10196/2018-TCU-Segunda Câmara; (iii) quanto à empresa Propeg, a rejeição das alegações de defesa, uma vez que não foram suficientes para sanear as irregularidades a ela atribuídas, bem como o julgamento pela irregularidade de suas contas, com condenação em débito e aplicação da multa; (iv) no que concerne aos gestores da Secom/PR, acolher as alegações de defesa por considerar não ser razoável exigir conduta diversa das previstas na legislação.
8.	Acolho as análises e conclusões da unidade instrutiva e adoto seus fundamentos como razões de decidir, sem prejuízo das considerações a seguir.
II
9.	A empresa Matisse, após diversas tentativas de comunicação (peças 51, 89 e 115) , não se manifestou sobre as irregularidades verificadas, devendo ser considerada revel pelo TCU, nos termos do art. 202, § 8º, do Regimento Interno.
10.	Considerando que não há nos autos elementos que comprovem a efetiva prestação dos serviços pelo Grupo Laujar, veículo contratado pela Matisse, as suas contas devem ser julgadas irregulares, com imputação do débito original de R$ 134.918,84 e aplicação da multa prevista no art. 57 da Lei 8.443/1992. 
11.	Quanto à empresa Grey Publicidade, que requereu o parcelamento do pagamento do débito em 36 prestações (peça 107) , autorizado pelo Acórdão 10196/2018-TCU-Segunda Câmara, observo que tem acostado aos autos os devidos comprovantes de pagamento (peças 122-141, 144-154 e 158-169) .
12.	Ante o exposto, acompanho a proposta da unidade técnica para que seja sobrestado o julgamento de suas contas até que se conclua o parcelamento autorizado pelo Tribunal, nos termos do art. 47, §§ 1º e 2º, da Resolução - TCU 259/2014 c/c os arts. 10, § 1º, e 11 da Lei 8.443/1992 e arts. 157 e 201, § 1º, do Regimento Interno.
III
13.	Em relação à empresa Propeg Comunicação, a ela foi atribuída a existência de débito diante da não comprovação da comercialização, distribuição e circulação dos jornais da Laujar, em desconformidade com o art. 66 da Lei 8.666/93 e com a cláusula sexta, itens 6.5 e 6.6, do Contrato 03/2018. 
14.	Embora a empresa tenha alegado a ausência de sua responsabilidade ressarcitória, esse argumento não merece prosperar.
15.	O fato de a empresa também ter sido afetada por documentos fraudulentos elaborados pela Laujar não afasta a sua responsabilidade de comprovar que os serviços foram, de fato, prestados pelos veículos de divulgação ou por eventuais pagamentos indevidos.
16.	O dever de controle atribuído à empresa estava expressamente previsto no contrato (peça 3, p. 447-468) e incluía, entre outras, a responsabilidade de supervisionar a execução externa e a distribuição de campanhas, peças e materiais publicitários (cláusula primeira do Contrato 3/2018) .
17.	Ante o exposto, acompanho a proposta da unidade técnica de rejeitar as alegações de defesa apresentadas pela Propeg, uma vez que não foram suficientes para sanear as irregularidades a ela atribuídas, julgando as suas contas irregulares, com condenação em débito e aplicação da multa prevista no art. 57 da Lei 8.443/1992.
IV
18.	Em relação à responsabilidade  dos gestores da Secom/PR (José Vicentine, Yole Maria de Mendonça e Sylvio Rômulo Guimarães de Andrade Júnior, ordenadores de despesas, e Luiz Antônio Moreti, Fabrício Gonçalves Costa, Joana D'Arc Martino Caldeira e Luiz Antônio Oliveira Alves, gestores dos contratos) , observo que aquela secretaria e o Controle Interno da Presidência da República (peça 2, p. 39-40 e 102-109) concluíram não ter havido participação, culposa ou dolosa, dos agentes públicos no prejuízo ao erário e ser a responsabilidade pelas irregularidades "única e exclusiva das agências de propaganda contratadas, que escolheram, incluíram nos seus planos de mídia e compraram espaços publicitários nos jornais do Grupo Laujar". 
19.	Porém, a instrução inicial da unidade técnica considerou que os gestores do contrato detinham a obrigação de verificar que os documentos apresentados não se mostravam suficientes à completa comprovação da prestação dos serviços contratados, necessitando de controles adicionais sobre a prestação desse tipo de serviço. Concluíram, também, que cabia aos ordenadores de despesas verificar todo o processo de dispêndio, analisando se ele continha as informações necessárias para autorizar a realização do pagamento.
20.	De fato, assiste razão à unidade instrutora, tendo em vista que os contratos (Contratos 1/2008, 2/2008 e 3/2008) e o Manual de Procedimentos das Ações de Publicidade da Secom/PR estabeleciam que a agência deveria apresentar, no caso de jornal, exemplares originais dos títulos, como comprovante de veiculação.
21.	Porém, observo que tais procedimentos requeridos para que houvesse a liquidação e o pagamento das despesas relacionadas ao contrato foram, de fato, observados pelos gestores.
22.	A título exemplificativo, constam nos autos (peça 7 e 8) cópias das páginas dos jornais contendo os anúncios publicitários, acompanhados das respectivas notas fiscais, a confirmar que os gestores cumpriram os requisitos estabelecidos para autorizar os pagamentos.
23.	Cabe, entretanto, ressaltar que os documentos usados como comprovantes de pagamento somente foram considerados como fraudulentos/falsificados depois de selecionados, analisados e comparados pelos órgãos de controle interno. 
24.	Ademais, verifico que os gestores, ao tomarem conhecimento das irregularidades, não ficaram inertes e adotaram medidas efetivas para impedir que os veículos do Grupo Laujar atuassem no âmbito dos órgãos/entidades do Poder Executivo federal, inabilitando-o no Cadastro de Veículos (Midiacad) .
25.	Quanto aos gestores do Departamento de Mídia da Secom/PR (Marcos Menezes de Souza, Roberto Bocorny Messias e Fabrício Gonçalves Costa) , que foram chamados aos autos para apresentar razões de justificativas quanto à não adoção de procedimentos para o cadastramento de veículos do meio jornal, também considero que não há nos autos elementos que indiquem suas responsabilidades, pois não havia evidências de que a empresa Laujar fosse inidônea no momento do cadastramento no Midiacad.
26.	Assim, à luz do disposto no art. 28 da LIDB, e diante da ausência de comprovação de existência de dolo ou erro grosseiro, acompanho a conclusão da unidade técnica no sentido de não ser razoável exigir conduta diversa de tais gestores.
Ante o exposto, voto por que este Colegiado aprove a minuta de acórdão que ora submeto à sua deliberação.
TCU, Sala das Sessões Ministro Luciano Brandão Alves de Souza, em 8 de outubro de 2019.
ANA ARRAES 
Relatora